ACORDAO-COMPLETO-2546076

ACÓRDÃO 6556/2022 ATA 34/2022 - PRIMEIRA CÂMARA

VISTOS, relatados e discutidos estes autos de Tomada de Contas Especial instaurada pelo Ministério da Cidadania de responsabilidade de Iradilson Sampaio de Souza, em decorrência de irregularidades que teriam resultado em dano ao erário no âmbito do Convênio 191/2004, registro Siafi 517036;
ACORDAM os Ministros do Tribunal de Contas da União, reunidos em Sessão da 1ª Câmara, ante as razões expostas pelo Relator, em:
9.1.  acolher parcialmente as alegações de defesa apresentadas pelo responsável Iradilson Sampaio de Souza (XXX.605.312-XX) ;
9.2. julgar regulares com ressalva as contas do Sr. Iradilson Sampaio de Souza (XXX.605.312-XX) , dando-lhe quitação, com fundamento nos arts. 16, inciso II, 18 e 23, inciso II, da Lei 8.443/1992, c/c com 208, caput, e 214, inciso II, do Regimento Interno do TCU;
9.3. notificar acerca da presente deliberação o Ministério da Cidadania e o responsável.

Tomada de contas especial instaurada pelo Ministério da Cidadania em decorrência de irregularidades que teriam resultado em dano ao erário no âmbito do convênio, tendo por objetivo a implantação de programa de aquisição de alimentos no âmbito do Pronaf.

Primeira Câmara

Município de Boa Vista - RR.

3. Responsável: Iradilson Sampaio de Souza (XXX.605.312-XX).

13.1. Ministros presentes: Walton Alencar Rodrigues (Presidente) e Vital do Rêgo (Relator).
13.2. Ministro-Substituto convocado: Marcos Bemquerer Costa.
13.3. Ministros-Substitutos presentes: Augusto Sherman Cavalcanti e Weder de Oliveira.

VITAL DO RÊGO

Adoto como relatório a instrução de mérito elaborada no âmbito da Secretaria de Controle Externo de Tomada de Contas Especial - SecexTCE (peça 136) , que contou com parecer favorável da chefia imediata (peça 137) e da unidade técnica (peça 138) , a seguir transcrita:
"INTRODUÇÃO
1. Cuidam os autos de tomada de contas especial instaurada pelo Ministério da Cidadania, em desfavor de Iradilson Sampaio de Souza (CPF: XXX.605.312-XX) , em razão da não comprovação da regular aplicação dos recursos repassados pela União por meio do Convênio 191/2004, registro Siafi 517036 (peça 8) firmado entre o extinto Ministério do Desenvolvimento Social e Combate à Fome e o Município de Boa Vista - RR, e que tinha por objeto o "apoio financeiro para implantar o Programa de  Aquisição de Alimentos - Compra Direta Local da Agricultura Familiar através da aquisição de  produtos agropecuários produzidos por agricultores familiares, que se enquadrem no  Programa Nacional de Fortalecimento da Agricultura Familiar - Pronaf, e que se destinem  ao atendimento das demandas de suplementação alimentar e nutricional dos programas sociais da localidade de Boa Vista/RR".
HISTÓRICO
2. Em 30/10/2018, com fundamento na IN/TCU 71/2012, alterada pela IN/TCU 76/2016 e DN/TCU 155/2016, o então Ministério do Desenvolvimento Social autorizou a instauração da tomada de contas especial (peça 91) . O processo foi registrado no sistema e-TCE com o número 487/2019.
3. O Convênio 191/2004 foi firmado no valor de R$ 575.764,60, sendo R$ 545.461,20 à conta do concedente e R$ 30.303,40 referentes à contrapartida do convenente. Teve vigência de 22/12/2004 a 31/5/2009, com prazo para apresentação da prestação de contas em 30/7/2009. Os repasses efetivos da União totalizaram R$ 545.461,20 (peça 10) .
4. A prestação de contas e complementações enviadas foram analisadas por meio dos documentos constantes nas peças 33, 36, 38, 50, 55, 56, 80 e 85.
5. O fundamento para a instauração da Tomada de Contas Especial, conforme consignado na matriz de responsabilização elaborada pelo tomador de contas, foi a constatação da seguinte irregularidade: 
Pela documentação apresentada, visto não ser possível averiguar, de modo inequívoco, a execução física e o alcance dos objetivos firmados, dado a não comprovação, entre outros elementos que permitissem demonstrar os resultados e o desempenho obtido com os recursos federais transferidos.
6. O responsável arrolado na fase interna foi devidamente comunicado e, diante da ausência de justificativas suficientes para elidir a irregularidade e da não devolução dos recursos, instaurou-se a tomada de contas especial.
7. No relatório (peça 99) , o tomador de contas concluiu que o prejuízo importaria no valor original de R$ 156.045,74, imputando-se a responsabilidade a Iradilson Sampaio de Souza, Prefeito Municipal nos períodos de 31/3/2006 a 31/12/2008 e 1/1/2009 a 31/12/2012, na condição de gestor dos recursos. 
8. Em 7/5/2020, a Controladoria-Geral da União emitiu o relatório de auditoria (peça 101) , em concordância com o relatório do tomador de contas. O certificado de auditoria e o parecer do dirigente do órgão de controle interno concluíram pela irregularidade das presentes contas (peças 102 e 103) .
9. Em 13/5/2020, o Ministro responsável pela área atestou haver tomado conhecimento das conclusões contidas no relatório e certificado de auditoria, bem como do parecer conclusivo do dirigente do órgão de controle interno, manifestando-se pela irregularidade das contas, e determinou o encaminhamento do processo ao Tribunal de Contas da União (peça 104) .
10. Na instrução inicial (peça 120) , analisando-se os documentos nos autos, concluiu-se pela necessidade de realização de citação para a seguinte irregularidade: 
10.1. Irregularidade 1: não comprovação da execução física do objeto do convênio.
10.1.1. Evidências da irregularidade: documentos técnicos presentes nas peças 8, 14, 66, 80, 84, 85, 90 e 91.
10.1.2. Normas infringidas: Art. 70, parágrafo único, da Constituição Federal de 1988; art. 93 do Decreto-Lei 200/1967; art. 39, caput, 58 e 63, inciso II, alínea "a", da Portaria Interministerial 127/2008; Cláusula Primeira, Subcláusulas Primeira e Segunda, e Cláusula Segunda, item II, alíneas "a", "b", "m", "n" e "q", do termo de convênio.
10.2. Débito relacionado ao responsável Iradilson Sampaio de Souza (CPF: XXX.605.312-XX) :
	Data de ocorrência
	Valor histórico (R$) 

	4/1/2005
	150.570,08

10.2.1. Cofre credor: Tesouro Nacional.
10.2.2. Responsável: Iradilson Sampaio de Souza (CPF: XXX.605.312-XX) .
10.2.2.1. Conduta: não comprovar a execução física dos itens previstos no plano de trabalho e pagos com recursos do convênio.
10.2.2.2. Nexo de causalidade: a não apresentação de documentos que comprovassem a execução física dos itens previstos no plano de trabalho resultou na presunção de dano ao erário.
10.2.2.3. Culpabilidade: não há excludentes de ilicitude, de culpabilidade e de punibilidade; é razoável supor que o responsável tinha consciência da ilicitude de sua conduta; era exigível conduta diversa da praticada, qual seja, comprovar, por meio de documentos, a efetiva execução de todos os itens previstos no plano de trabalho. 
11.  Encaminhamento: citação.
12.  Em cumprimento ao pronunciamento da unidade (peça 122) , foi efetuada citação do responsável, nos moldes adiante:
a)  Iradilson Sampaio de Souza - promovida a citação do responsável, conforme delineado adiante:
	Comunicação: Ofício 50031/2021 - Seproc (peça 126) 
Data da Expedição: 20/9/2021
Data da Ciência: 27/9/2021 (peça 131) 
Nome Recebedor: Rildo Leandro M. César.
Observação: Ofício enviado para o endereço do responsável, conforme pesquisa na base de dados no sistema da Receita Federal, custodiada pelo TCU (peça 123) .
Fim do prazo para a defesa: 12/10/2021
	
	Comunicação: Ofício 50032/2021 - Seproc (peça 125) 
Data da Expedição: 20/9/2021
Data da Ciência: 24/9/2021 (peça 128) 
Nome Recebedor: João Batista.
Observação: Ofício enviado para o endereço do responsável, conforme pesquisa na base de dados do sistema do TSE, custodiada pelo TCU (peça 123) .
Fim do prazo para a defesa: 9/10/2021
	
	Comunicação: Ofício 50033/2021 - Seproc (peça 124) 
Data da Expedição: 20/9/2021
Data da Ciência: 24/9/2021 (peça 127) 
Nome Recebedor: João Batista.
Observação: Ofício enviado para o endereço do responsável, conforme pesquisa na base de dados no sistema do Renach, custodiada pelo TCU (peça 123) .
Fim do prazo para a defesa: 9/10/2021
	
13.  Conforme Despacho de Conclusão das Comunicações Processuais (peça 135) , as providências inerentes às comunicações processuais foram concluídas. 
14.  O responsável Iradilson Sampaio de Souza se fez representar por advogado (peça 130) e apresentou alegações de defesa (peça 134) , as quais examinam-se nesta oportunidade.
ANÁLISE DOS PRESSUPOSTOS DE PROCEDIBILIDADE DA IN/TCU 71/2012
Avaliação de Viabilidade do Exercício do Contraditório e Ampla Defesa
15. 	Verifica-se que não houve o transcurso de mais de dez anos desde o fato gerador sem que tenha havido a notificação do responsável pela autoridade administrativa federal competente (art. 6º, inciso II, c/c art. 19 da IN/TCU 71/2012, modificada pela IN/TCU 76/2016) , uma vez que o fato gerador da irregularidade sancionada ocorreu 31/7/2009 (dia seguinte à data final para apresentação da prestação de contas) , e o responsável foi notificado sobre a irregularidade pela autoridade administrativa competente conforme segue:
Iradilson Sampaio de Souza, por meio do ofício acostado à peça 86, recebido em 22/8/2018, conforme AR (peça 88) .
Valor de Constituição da TCE 	
16. 	Verifica-se, ainda, que o valor atualizado do débito apurado (sem juros) em 1º/1/2017 era de R$ 299.785,03; portanto, superior ao limite mínimo de R$ 100.000,00, na forma estabelecida pelos arts. 6º, inciso I, e 19 da IN/TCU 71/2012, modificada pela IN/TCU 76/2016. 
OUTROS PROCESSOS/DÉBITOS NOS SISTEMAS DO TCU COM OS MESMOS RESPONSÁVEIS
17. 	Informa-se que foram encontrados processos no Tribunal com o mesmo responsável:
	Responsável
	Processo

	Iradilson Sampaio de Souza
	Processo 007.457/2003-1 [REPR, encerrado, "REP. FORMULADA PELO VEREADOR GEORGE MELO P/ FISCALIZAÇÃO NOS CONTRATOS ENTRE PM-BOA VISTA E AS EMPRESAS HIDRA E NAB ENGENHARIA. 004     - ACORDOS. AJUSTES. CONTRATOS. CONVÊNIOS;"]
Processo 025.068/2006-6 [RA, encerrado, "AUDITORIA CONFORME PORT. Nº 1.540, NO PERÍODO DE 16 A 27.10.2006 - TRANSFERÊNCIAS VOLUNTÁRIAS - MATERIAL PERMANENTE DE SAÚDE"]
Processo 010.643/2008-0 [RL, encerrado, " - FISCOBRAS 2008 - PERÍODO: 12/05/2008 A 18/06/2008 - OBRA: CONSTRUÇÃO DO CONTORNO RODOVIÁRIO DE BOA VISTA - BR-174 - RR"]
Processo 007.112/2010-6 [RA, encerrado, "BR-174/RR - OBRAS DE CONSTRUÇÃO DO CONTORNO RODOVIÁRIO DE BOA VISTA - FISCALIS-298/2010"]
Processo 023.814/2008-6 [RA, encerrado, " - AUDITORIA - PERÍODO DE 01 A 05/09/08 - OBJETIVO: FOC FNDE - PORTARIA: 775/2008-SECEX/RR"]
Processo 011.739/2011-8 [REPR, encerrado, "REPRESENTAÇÃO ENCAMINHADA PELO TRIBUNAL DE CONTAS DO ESTADO DE RORAIMA, SUBSCRITA PELO CONSELHEIRO REINALDO NEVES FILHO, ACERCA DE POSSÍVEIS IRREGULARIDADES NA APLICAÇÃO DE RECURSOS REPASSADOS PELA UNIÃO, VERIFICADAS DURANTE A REALIZAÇÃO DE AUDITORIA NA SECRETARIA MUNICIPAL DE EDUCAÇÃO E CULTURA - SMEC"]
Processo 012.595/2011-0 [RA, encerrado, "BR-174/RR - CONSTRUÇÃO DO CONTORNO RODOVIÁRIO DE BOA VISTA "]
Processo 011.674/2012-1 [RA, encerrado, "BR-174/RR - CONSTRUÇÃO DO CONTORNO RODOVIÁRIO DE BOA VISTA - BR-174 - RR - FISCALIS 384/2012"]
Processo 002.602/2012-1 [RA, encerrado, "AUDITORIA NA EXECUÇÃO DA ESTRATÉGIA SAÚDE DA FAMÍLIA (ESF) POR PARTE DA PREFEITURA MUNICIPAL DE BOA VISTA - RR"]
Processo 007.996/2009-6 [REPR, encerrado, "OFÍCIO 105/2009 - PRODECC - ULISSES MORONI JÚNIOR"]
Processo 000.756/2011-3 [REPR, encerrado, "REPRESENTAÇÃO ENCAMINHADA PELOS SRS. GEORGE MELO E JOSIEL WANDERLEY, VEREADORES DO MUNICÍPIO DE BOA VISTA-RR, DANDO CONTA DE POSSÍVEIS IRREGULARIDADES NA APLICAÇÃO DE RECURSOS ORIUNDOS DO FUNDEB/2010, REPASSADOS ÀQUELA MUNICIPALIDADE"]
Processo 044.666/2012-8 [TCE, encerrado, "aplicação irregular dos recursos do Contrato de Repasse 128.349-95/2001 (Siafi 441860) "]
Processo 044.690/2012-6 [TCE, encerrado, "aplicação irregular dos recursos do Contrato de Repasse 142.598-02/2002 - Siafi 461035"]
Processo 008.856/2013-3 [REPR, encerrado, "Representação formulada pelo TCE-RR sobre suposto esquema de desvio de recursos da educação"]
Processo 044.660/2012-0 [TCE, encerrado, "aplicação irregular dos recursos do Contrato de Repasse 127.091-72/2001 (Siafi 441824) "]
Processo 044.687/2012-5 [TCE, encerrado, "aplicação irregular dos recursos do Contrato de Repasse 125.507-51/2001 (Siafi 441817) "]
Processo 029.060/2014-1 [REPR, encerrado, "Para apuração dos indícios de contratação direta da Construtora Soma Ltda. para a conclusão do Terminal Rodoviário do Caimbé, objeto do Convênio 723/2001-MI (Siafi 447695) , celebrado entre a Prefeitura Municipal de Boa Vista - RR e o Ministério da Integração Nacional, e antecipação de pagamentos ocorrida durante a execução do contrato correspondente (Contrato 33-A/04-Semajus) "]
Processo 030.678/2015-3 [TCE, encerrado, "TCE 01200.002011/2015-25 instaurada por motivo de Não execução do objeto do Convênio Siafi 708732, celebrado entre o Ministério da Ciência, Tecnologia e Inovação - MCTI e a Prefeitura Municipal de Boa Vista"]
Processo 029.937/2015-9 [TCE, aberto, "TCE 00190.023246/2014-73 instaurada por motivo de Impugnação parcial de despesas no Contrato de Repasse n° 0233.894-23/2007 e 0233.601-87/2007, celebrado entre o Ministério das Cidades e a Prefeitura Municipal de Boa Vista"]
Processo 030.639/2015-8 [TCE, encerrado, "TCE 01200.000806/2015-07 instaurada por motivo de Não execução do objeto do Convênio n° CV-01.0194.00/2009 (Siafi 724664/2009) , celebrado entre Ministério da Ciência, Tecnologia e Inovação/MCTI e a Prefeitura Municipal de Boa Vista/RR"]
Processo 012.027/2015-4 [TCE, encerrado, "Instaurada por motivo de impugnação de despesas dos Contratos de Repasse 251.193-29/2008 (Siafi 643995) e 269.690-24/2008 (Siafi 651102) "]
Processo 012.395/2015-3 [TCE, encerrado, "Tomada de Contas Especial 00190.023239/2014-71, instaurada pela Caixa Econômica Federal, em razão da impugnação parcial de despesas do Contrato de Repasse 233.600-73 /2007 (Siafi 614665) , celebrado entre o Ministério das Cidades e o Município de Boa Vista"]
Processo 044.662/2012-2 [TCE, encerrado, "aplicação irregular dos recursos do Contrato de Repasse 129.886-20/2001 (Siafi 441956) "]
Processo 004.389/2013-1 [TCE, encerrado, "Tomada de Contas Especial 25000.203231/2010-84 referente ao Convênio 1584/2003 (Siafi 495665) , celebrado entre o Fundo Nacional de Saúde e a Prefeitura Municipal de Boa Vista/RR, em desfavor de Maria Teresa Saenz Surita Jucá e o Sr. Iradilson Sampaio de Souza"]
Processo 044.685/2012-2 [TCE, encerrado, "aplicação irregular dos recursos do Contrato de Repasse 121.864-90/2001 (Siafi 424953) "]
Processo 001.478/2013-3 [TCE, encerrado, "Tomada de Contas Especial 190.016586/2012-86 (Siafi 441663) , referente ao Contrato de Repasse 119.451-64/2001, celebrado entre a CEF e o Município de Boa Vista/RR, em desfavor de Maria Teresa Saenz Surita Jucá e Iradilson Sampaio de Souza"]
Processo 044.678/2012-6 [TCE, encerrado, "Tomada de Contas Especial em desfavor de Maria Teresa Saenz Surita Jucá, ex-prefeita nas gestões de 2001-2004 e 2005-2008, e Iradilson Sampaio de Souza, prefeito na gestão 2009-2012, ambos do município de Boa Vista/RR, por motivo de aplicação irregular dos recursos do Contrato de Repasse 133.716-41/2001 (Siafi 442031) "]
Processo 026.034/2017-4 [RA, aberto, "Fiscalização de Orientação Centralizada no Programa Calha Norte"]
Processo 002.563/2018-5 [TCE, encerrado, "Contrato de Repasse 244.878-50/2007 (Siafi 620951) . Objeto: Construção e instalação de um abatedouro de animais de pequeno e médio porte no município de Boa Vista/RR"]
Processo 004.954/2018-1 [CBEX, encerrado, "Cobrança Executiva de débito/multa originária do (s) AC (s) AC-1440-3/2017-2C, referente ao TC Processo 030.639/2015-8"]
Processo 033.831/2018-1 [CBEX, encerrado, "Cobrança Executiva de débito/multa originária do (s) AC (s) AC-4460-17/2017-2C, referente ao TC Processo 030.678/2015-3"]

18. 	Informa-se que foram encontrados débitos imputáveis aos responsáveis no banco de débitos existente no sistema e-TCE:
	Responsável
	Débito inferior

	Iradilson Sampaio de Souza
	1848/2018 (R$ 7.278,86) - Dano inferior ao limite de instauração da TCE cadastrado

19.  A tomada de contas especial está, assim, devidamente constituída e em condição de ser instruída.
EXAME TÉCNICO
20.  O responsável Iradilson Sampaio de Souza se fez representar por advogado (peça 130) e apresentou alegações de defesa (peça 134) , as quais examinam-se nesta oportunidade.
Alegações de defesa
21.  O responsável alega que houve prescrição da pretensão ressarcitória, tendo em vista que as supostas irregularidades ocorreram em 30/7/2009 (data da prestação de contas) , e o responsável foi citado apenas em 20/9/2021 (peça 134, p. 2) .
Análise
Da prescrição das pretensões punitiva e ressarcitória a cargo do TCU.
22.  O Supremo Tribunal Federal (STF) , no Recurso Extraordinário - RE 636.886, fixou a tese, com repercussão geral reconhecida, de que "é prescritível a pretensão de ressarcimento ao erário fundada em decisão de Tribunal de Contas" (Tema 899) . Em que pese o questionamento acerca da abrangência da tese ali firmada, confirmada em embargos declaratórios julgados em agosto de 2021, no sentido de que se circunscreveria apenas ao processo de execução da condenação imposta pelo TCU (ou seja, inaplicável à pretensão de ressarcimento exercida no processo "conhecimento" da TCE) , verifica-se que o STF, por meio de decisões prolatadas pelas suas duas turmas, tem decidido de forma reiterada que se aplica o prazo prescricional de 5 anos previsto na Lei 9.873/1999 às pretensões sancionatória e ressarcitória a cargo do Tribunal de Contas da União. 
23. Seja por aplicação direta ou por analogia, a orientação sufragada é no sentido de que o prazo de 5 anos é compatível com a tese de que a ação e a execução prescrevem no mesmo prazo (Súmula 150 do STF) , bem como com o fato de que a Lei 9.873/1999 - que regulamenta o exercício de ação punitiva pela Administração Pública Federal, direta e indireta - regeria integralmente a prescrição no âmbito do TCU. Quanto a este último aspecto, o Ministro Luís Roberto Barroso, no voto exarado no julgamento do MS 32.201, embora tenha advertido que a atuação do TCU, em sua acepção clássica, não se qualifica como exercício do poder de polícia, ressaltou que a Lei 9.873/1999 assumiria vocação regulatória geral da prescrição do exercício da competência sancionadora da Administração Pública, sendo sua disciplina aplicável a qualquer ação punitiva da Administração Pública Federal, exceto àquelas esferas em que exista regulamentação específica. Ademais, em virtude da autonomia científica do Direito Administrativo, não haveria razão plausível para suprimir a omissão da Lei Orgânica do Tribunal de Contas da União, no tocante ao estabelecimento de um prazo prescricional próprio, valendo-se das normas de direito civil, e não das de direito administrativo.
24. Eis algumas ementas que evidenciam o entendimento predominante do STF:
Ementa: AGRAVO REGIMENTAL EM MANDADO DE SEGURANÇA. TOMADA DE CONTAS ESPECIAL. TRIBUNAL DE CONTAS DA UNIÃO. CONDENAÇÃO A RESSARCIMENTO AO ERÁRIO. PRESCRIÇÃO. MARCO INTERRUPTIVO. ART. 2°, II, DA LEI 9.873/1999. ATO INEQUÍVOCO DE APURAÇÃO DO FATO. DISCUSSÃO. DIREITO LÍQUIDO E CERTO. DEMONSTRAÇÃO. INOCORRÊNCIA. SUBSISTÊNCIA DA DECISÃO AGRAVADA. AGRAVO A QUE SE NEGA PROVIMENTO. I - As razões do agravo regimental são inaptas para desconstituir os fundamentos da decisão agravada, que, por isso, se mantêm hígidos. II - Aplicando-se a regulamentação da Lei 9.873/1999 ao caso concreto, observa-se que a pretensão sancionatória do TCU, em relação aos atos praticados pelo impetrante, levando-se em consideração a ocorrência de 5 causas interruptivas da prescrição, não teria sido fulminada pelo decurso do tempo. III - A pretensão do recorrente, fundada na discussão sobre os fatos apontados como marcos interruptivos da prescrição da pretensão punitiva da Administração Pública, refoge aos estreitos limites do mandamus, ante a ausência de liquidez e certeza do direito pleiteado. IV - Agravo regimental a que se nega provimento. MS 36067 ED-AgR. Órgão julgador: Segunda Turma. Relator (a) : Min. RICARDO LEWANDOWSKI. Julgamento: 18/10/2019
Ementa: AGRAVO REGIMENTAL EM RECLAMAÇÃO. TRIBUNAL DE CONTAS DA UNIÃO. TOMADA DE CONTA ESPECIAL. PRESCRIÇÃO DA PRETENSÃO PUNITIVA. RECONHECIDA EM DECISÃO DO SUPREMO TRIBUNAL FEDERAL. PRESCRITIBILIDADE DO RESSARCIMENTO AO ERÁRIO FUNDADA EM DECISÃO DE TRIBUNAL DE CONTAS. AÇÃO DE IMPROBIDADE ADMINISTRATIVA COM PEDIDO DE RESSARCIMENTO JÁ EM CURSO. AGRAVO REGIMENTAL A QUE SE NEGA PROVIMENTO. I - O acórdão do TCU determinou a formação de processo administrativo para avaliarem, efetivamente, a eventual responsabilização do agravado para o ressarcimento do dano ao erário, contrariando, assim, autoridade desta Corte no MS 35.512/DF, uma vez que houve a concessão da segurança para declarar a ocorrência da prescrição da pretensão punitiva do TCU em relação às infrações imputadas a ele, destacando-se que a União poderia perseguir os valores referentes ao ressarcimento dos danos na esfera judicial. II - Agravo regimental a que se nega provimento. (Rcl 39497 AgR. Órgão julgador: Segunda Turma. Relator (a) : Min. RICARDO LEWANDOWSKI. Julgamento: 10/10/2020) 
Ementa: MANDADO DE SEGURANÇA. DIREITO ADMINISTRATIVO. TRIBUNAL DE CONTAS DA UNIÃO. SERVIDOR DA SECRETARIA DE SAÚDE DO ESTADO DO ACRE. FISCALIZAÇÃO OMISSA E DEFICIENTE NA EXECUÇÃO DE DOIS CONVÊNIOS FIRMADOS ENTRE A SECRETARIA ESTADUAL E O MINISTÉRIO DA SAÚDE. APLICAÇÃO DE MULTA. ARTS. 28, II, E 58, II, DA LEI 8.443/1992. ART. 268, II, DO REGIMENTO INTERNO DO TCU. PRESCRIÇÃO DA PRETENSÃO SANCIONATÓRIA. OCORRÊNCIA. APLICAÇÃO DA LEI 9.873/1999. PRECEDENTES DESTE STF. MEDIDA LIMINAR DEFERIDA E RATIFICADA NO EXAME DE MÉRITO. SEGURANÇA CONCEDIDA PARA AFASTAR A MULTA APLICADA. 1. A prescrição da pretensão punitiva do TCU é regulada pela Lei 9.873/1999, descabendo a aplicação do prazo decenal previsto na legislação civil (art. 205 do Código Civil) . Ao revés, incide o prazo quinquenal previsto na Lei 9.873/1999 (MS 32201, Rel. Min. Roberto Barroso, PRIMEIRA TURMA, DJe 7/8/2017; MS 35.512-AgR, Rel. Min. Ricardo Lewandowski, SEGUNDA TURMA, DJe 21/6/2019) . 2. In casu, na linha do parecer apresentado pelo Ministério Público Federal e da decisão liminar de minha lavra, é inequívoca a superação do prazo prescricional quinquenal. Os ilícitos apontados pela Corte de Contas ocorreram em julho de 2006, tendo o processo de auditoria sido instaurado em 9/10/2006. A ordem de citação do responsável para a audiência, por sua vez, ocorreu em 25/6/2007. Entretanto, a decisão condenatória recorrível foi exarada somente em 31/5/2016, data da prolação do Acórdão 3513/2016-TCU-Primeira Câmara. 3. Ex positis, CONCEDO A SEGURANÇA unicamente para afastar a sanção de multa aplicada ao impetrante, nos autos da Tomada de Contas Processo 023.288/2006-0, máxime da ocorrência de prescrição da pretensão punitiva do Tribunal de Contas da União. MS 35940. (Órgão julgador: Primeira Turma. Relator (a) : Min. LUIZ FUX. Julgamento: 16/06/2020) .
25. Essa orientação também foi seguida nas seguintes decisões monocráticas: MS 36.127-MC/DF e MS 35.940-MC/DF, Rel. Min. Luiz Fux; MS 35.294, MS 35.539/DF e MS 35.971-TP/DF, Rel. Min. Marco Aurélio; MS 34.256 MC/DF, MS 36.054-MC e MS 36.067-MC/DF, Rel. Min. Ricardo Lewandowski.
26. O Supremo Tribunal Federal tem se pronunciado no sentido de reconhecer não só a aplicação da prescrição quinquenal com fulcro na interpretação da Lei 9.873/1999, mas também a incidência dos marcos interruptivos do prazo prescricional consignados na referida lei, tantas vezes quanto presentes os suportes fáticos (MS 32201, Relator: Min. Roberto Barroso) . 
27. Entendimento que também foi adotado nas seguintes decisões monocráticas: MS 36.054, MS 34.256-MC, MS 35.512 e MS 36.067-MC, todos de relatoria do Min. Ricardo Lewandowski; MS 35.294, MS 35.539 e MS 35.971-TP, todos de relatoria do Min. Marco Aurélio; MS 32.201, Rel. Min. Roberto Barroso, e MS 36.127-MC e MS 35.940-MC, Min. Luiz Fux.
28. Em relação ao termo inicial da contagem do prazo prescricional, o "caput" do art. 1º da Lei 9.873/1999 oferece solução que não destoa do modelo adotado pelo TCU no incidente de uniformização de jurisprudência, em que se examinou a prescrição da pretensão punitiva, nos termos do Acórdão 1441/2016-TCU-Plenário (Rel. Min. Benjamin Zymler) , com a adição da particularidade de explicitar o caso de infrações permanentes ou continuadas:
a) Regra geral: "data da prática do ato" (o que equivale a "ocorrência da irregularidade sancionada") ;
b) Regra especial: "no caso de infração permanente ou continuada, do dia em que tiver cessado".
29. A Lei 9.873/1999, no art. 2º, estabelece as causas interruptivas da prescrição punitiva, consoante abaixo transcrito, já na redação conferida pela Lei 11.941/2009:
Art. 2º Interrompe-se a prescrição da ação punitiva:
I - pela notificação ou citação do indiciado ou acusado, inclusive por meio de edital;
II - por qualquer ato inequívoco, que importe apuração do fato;
III - pela decisão condenatória recorrível.
IV - por qualquer ato inequívoco que importe em manifestação expressa de tentativa de solução conciliatória no âmbito interno da administração pública federal.
30. O quadro a seguir indica alguns eventos processuais, ocorridos no curso de uma TCE (fase interna e externa) - instaurada em razão de irregularidades na aplicação de recursos da União transferidos a entes subnacionais - que poderiam ser enquadrados nas causas de interrupção da prescrição acima apontadas, sem prejuízo, é claro, de outras ocorrências fáticas elegíveis como marco interruptivo, a depender da forma de proceder de cada entidade ou órgão tomador de contas.
	I - pela notificação ou citação do indiciado ou acusado, inclusive por meio de edital;
	 (i) notificação no âmbito do procedimento administrativo de ressarcimento previamente à instauração da TCE;
 (ii) notificação efetuada pelo órgão tomador de contas acerca da instauração da TCE;
 (iii) ato que ordenar a citação efetuada pelo TCU.
*Data da ciência da notificação ou citação pelos responsáveis ou de publicação do edital no DOU.

	II - por qualquer ato inequívoco, que importe apuração do fato;
* procedimento que evidencie a apuração dos fatos irregulares, com o objetivo quantificar o dano e identificar possíveis responsáveis.
	 (i) relatório de sindicância ou PAD;
 (ii) relatório de apuração de irregularidades referente ao processo administrativo prévio à instauração da TCE;
 (iii) relatórios de fiscalização, pareceres, despachos, informações e memorandos relacionados à apuração dos fatos irregulares;
 (iv) relatório do tomador de contas;
 (v) relatório do controle interno; 
 (vi) termo de instauração ou designação de instauração da TCE;
 (vii) autuação da TCE no TCU; entre outras causas.
*Há quem inclua nesse grupo diligências que comprovam providências do responsável sobre as irregularidades investigadas.

	III - pela decisão condenatória recorrível.
	 (i) Verifica-se apenas no âmbito do TCU com a data da prolação do acórdão condenatório recorrível.

	IV - por qualquer ato inequívoco que importe em manifestação expressa de tentativa de solução conciliatória no âmbito interno da administração pública federal.
	 (i) pedido de parcelamento;
 (ii) pagamento parcial do débito;
 (iii) qualquer manifestação do responsável que demonstre claramente a sua intenção de recolher o débito.

31. Bem se vê, portanto, que haveria uma multiplicidade de causas de interrupção da prescrição, conforme se depreende do art. 2º da Lei 9.873/1999. Tal exegese encontra respaldo em precedentes do STF, a exemplo do que se decidiu no julgamento do MS 36067 (Rel. Min. Ricardo Lewandowski) , com destaque para trecho do voto em que o Relator reconhece cinco causas de interrupção da prescrição, in verbis:
 (...) Assim, faz-se necessário levar em consideração que, apesar de os fatos objeto da apuração conduzida pela Corte de Contas remontarem aos anos de 1999 e 2000, período no qual o impetrante era Secretário de Saúde municipal, o Tribunal de Contas da União deu prosseguimento à tomada de contas especial por ter constatado a ocorrência de 5 causas interruptivas da prescrição, a saber: a) relatório de auditoria em conjunto realizada pelo Denasus e pela Secretaria Federal de Controle, lavrado em 06/07/2001, sendo este, certamente, um ato inequívoco que importou a apuração do fato (art. 2º, II, da Lei n. 9.873/1999) ; b) instauração de Tomada de Contas Especial pelo FNS, ocorrida em 05/10/2005, sendo este também, certamente, um ato inequívoco que importou a apuração do fato  (art. 2º, II, da Lei n. 9.873/1999) ; c) a autuação da presente Tomada de Contas Especial no âmbito do Tribunal de Contas da União, ocorrida em 12/08/2008, sendo este também, certamente, um ato inequívoco que importou a apuração do fato  (art. 2º, II, da Lei n. 9.873/1999) ; d) o ato que ordenou a citação do responsável, ora impetrante, ocorrida em 12/07/2010 (art. 2º, I, da Lei n. 9.873/1999) ; e e) o exercício do poder punitivo ocorrido em 20/06/2012, data da prolação do Acórdão 1563/2012-TCU-Plenário (art. 2º, III, da Lei n. 9.873/1999) .
32. No caso concreto, portanto, tendo como parâmetro a tese firmada pelo STF, no RE 636.886, no sentido de que ambas as pretensões do TCU (sancionatória e ressarcitória) sujeitam-se ao prazo prescricional de 5 anos previsto na Lei 9.873/1999, considerando, ainda, o sistema prescricional delineado na mencionada lei, inclusive as causas de suspensão e de interrupção da prescrição, temos os seguintes eventos processuais:
a)	"Data da prática do ato" (termo inicial para contagem dos prazos prescricionais) : 31/7/2009 (dia seguinte à data limite para apresentação da prestação de contas final) ;
b)	Parecer Técnico 125/2009, de 3/8/2009, emitido pela Secretaria de Segurança Alimentar e Nutricional do Ministério do Desenvolvimento Social e Combate à Fome (peça 55) ;
c)	Parecer Técnico 128/2009, de 3/8/2009, emitido pela Secretaria de Segurança Alimentar e Nutricional do Ministério do Desenvolvimento Social e Combate à Fome (peça 56) ;
d)	Ofício 322/2009 - SESAN/MDS, de 3/8/2009, dirigido a Iradilson Sampaio de Souza, Prefeito Municipal de Boa Vista (peça 57) ;
e)	Ofício 404/2009 - SESAN/MDS, de 3/9/2009, dirigido a Iradilson Sampaio de Souza, Prefeito Municipal de Boa Vista (peça 61) ;
f)	Ofício 405/2009 - SESAN/MDS, de 3/9/2009, dirigido a Maria Tereza Saenz Surita Jucá, Ex-Prefeita Municipal de Boa Vista (peça 62) ;
g)	Ofício 737/09-GAB-PREF, de 13/10/2009, da Prefeitura Municipal de Boa Vista, encaminhando a prestação de contas final do convênio (peça 63) ;
h)	Ofício 661/09-GAB-PREF, de 9/11/2009, da Prefeitura Municipal de Boa Vista, encaminhando o Relatório de Cumprimento do Objeto Final do convênio (peça 74) ;
i)	Ofício 405/2009 - SESAN/MDS, de 1º/8/2013, dirigido a Teresa Surita, Prefeita Municipal de Boa Vista (peça 76) ;
j)	Ofício GVPRE 116/2013, de 10/9/2013, da Prefeitura Municipal de Boa Vista (peça 77) ;
k)	Ofício 748/2013 - CGSIA/DECOM/SESAN/MDS, 17/9/2013, dirigido a Teresa Surita, Prefeita Municipal de Boa Vista (peça 78) ;
l)	Ofício 138/2013-GAB/VICE PREF, de 23/10/2013, da Prefeitura Municipal de Boa Vista (peça 79) ;
m)	 Parecer Técnico 21/2015 - CGSIA/DECOM/SESAN/MDS, de 23/4/2015 (peça 80) ;
n)	Ofício 762/2016 - GABIN/SESAN/MDSA, 31/8/2016, dirigido a Maria Teresa Saenz Surita, Prefeita Municipal de Boa Vista (peça 81) , recebido em 22/9/2016 (peça 82) ;
o)	Ofício 1698/2017-GAB/SEMCONV, de 18/1/2017, da Prefeitura Municipal de Boa Vista (peça 83) ;
p)	Nota Técnica 22/2018 - COPC/CGEOF/SESAN/MDS, de 9/8/2018 (peça 85) ;
q)	Ofício 502/2018/MDS/SESAN/CGEOF/COPC, de 9/8/2018, dirigido a Iradilson Sampaio de Souza, Ex-Prefeito Municipal de Boa Vista (peça 86) , recebido em 22/8/2018 (peça 88) ;
r)	Ofício 503/2018/MDS/SESAN/CGEOF/COPC, de 9/8/2018, dirigido a Maria Tereza Saenz Surita Guimarães, Prefeita Municipal de Boa Vista (peça 87) , recebido em 22/8/2018 (peça 89) ;
s)	Parecer Financeiro Reprovação Total - TCE 37/2018, de 30/10/2018 (peça 90) ;
t)	Parecer Ordenador de Despesas 34/2018 - SESAN/CGEOF/COPC, de 30/10/2018 (peça 91) ;
u)	Despacho 968/2018/SESAN/CGEOF/COPC, de 23/11/2018 (peça 93) ;
v)	Registro de inadimplência no Siafi, em 14/2/2019 (peça 94) ;
w)	Registro de débito apurado em conta de controle, em 14/2/2019 (peça 97) ;
x)	Despacho 86/2019/SE/SPOG/CGOF/CCONT-TCE, de 22/2/2019, determinando a abertura de processo de tomada de contas especial (peça 1) ;
y)	Ficha de Qualificação do Responsável, assinada em 22/2/2019 (peça 95) ;
aa)	Relatório de TCE 83/2019, de 7/3/2019 (peça 99) ;
bb) Relatório de Auditoria E-TCE 487/2019, de 6/5/2020 (peça 101) ;
cc)	Certificado de Auditoria E-TCE 487/2019, de 7/5/2020 (peça 102) ;
dd) Parecer do Dirigente de Controle Interno E-TCE 487/2019, de 8/5/2020 (peça 103) ;
ee)	Pronunciamento Ministerial, assinado em 12/5/2020 (peça 104) ;
ff)	Instrução da Secretaria de Controle Externo de Tomada de Contas Especial (SecexTCE) , de 27/4/2021 (peça 107) ;
gg) Pronunciamento da 4ª Diretoria da SecexTCE, de 28/4/2021 (peça 108) ;
hh) Pronunciamento da SecexTCE, de 28/4/2021 (peça 109) ; 
ii)	Ofício 21007/2021-TCU/Seproc, de 14/5/2021 (peça 110) , recebido em 17/5/2021 (peça 111) ;
jj)	Ofício 1227/2021/SE/CGAA/MC, de 17/6/2021 (peça 112) ;
kk) Instrução da Secretaria de Controle Externo de Tomada de Contas Especial (SecexTCE) , de 25/8/2021 (peça 120) ;
ll)	Pronunciamento da 4ª Diretoria da SecexTCE, de 30/8/2021 (peça 121) ;
mm) Pronunciamento da SecexTCE, de 30/8/2021 (peça 122) ;
nn) Ofício 50033/2021-TCU/Seproc, de 31/8/2021 (peça 124) , recebido em 24/9/2021 (peça 127) ;
oo) Ofício 50032/2021-TCU/Seproc, de 31/8/2021 (peça 125) , recebido em 24/9/2021 (peça 128) ;
pp) Ofício 50031/2021-TCU/Seproc, de 31/8/2021 (peça 126) , recebido em 27/9/2021 (peça 131) ;
qq) Análise de pedido de prorrogação de prazo, assinada em 5/10/2021 (peça 132) ;
rr)	Alegações de defesa oferecidas pelo responsável, assinadas em 4/10/2021 (peça 134) ;
ss)	Despacho de conclusão das comunicações processuais, assinado em 6/10/2021.
33. Analisando a sequência de eventos processuais enumerados no item anterior, os quais teriam o condão de interromper a prescrição da ação punitiva desta Corte de Contas, no entender do STF, observa-se que não teria transcorrido o prazo prescricional de cinco anos entre cada evento processual e o seguinte. Portanto, mesmo levando-se em consideração o entendimento do STF, não teria ocorrido a prescrição da pretensão ressarcitória a cargo do TCU.
34. Além disso, o caso concreto tratado no RE 636.886 (tema 899 da repercussão geral) diz respeito à fase de execução judicial de deliberação do Tribunal de Contas, tanto assim que, para deslindálo, foi necessária a aplicação da Lei 6.830/1980 (Lei de Execuções Fiscais) , diploma legal evidentemente inaplicável à fase que antecede a formação do título executivo extrajudicial, caracterizada pela atuação do órgão de controle externo até a prolação do acórdão.
35. Veja-se que foram opostos embargos declaratórios contra a referida decisão do STF, os quais foram rejeitados pela maioria da Suprema Corte (Plenário, Sessão Virtual de 13.8.2021 a 20.8.2021) , confirmando, portanto, a abrangência da deliberação prolatada na fixação do tema 899, razão por que se deve adotar a orientação prevalente no TCU, no sentido de que a matéria ali tratada alcançaria tão somente a fase judicial de cobrança do título extrajudicial, não atingindo os processos de controle externo, mantendo-se, desse modo,  a interpretação adotada pela Suprema Corte, em 2008, no Mandado de Segurança - MS 26.210, oportunidade em que foi definida a tese da imprescritibilidade das ações de ressarcimento ao erário:
A suspensão pelo STF das demandas nas quais esteja em questão a prescritibilidade da pretensão de ressarcimento ao erário com base em decisão de tribunal de contas (RE 636.886/STF) alcança tão somente a fase judicial de cobrança do título extrajudicial, não atingindo os processos de controle externo em trâmite. Até julgamento definitivo em contrário pelo STF, permanece o entendimento do TCU acerca da imprescritibilidade das pretensões de ressarcimento decorrentes de tomadas de contas especiais. (Acórdão 1267/2019-TCU-Plenário, Relator: Min. AROLDO CEDRAZ) 
A suspensão pelo STF das demandas nas quais esteja em questão a prescritibilidade da pretensão de ressarcimento ao erário com base em decisão de tribunal de contas (RE 636.886/STF) alcança tão somente a fase judicial de cobrança do título extrajudicial, não atingindo os processos de controle externo em trâmite. Até julgamento definitivo em contrário pelo STF, permanecem imprescritíveis as pretensões de ressarcimento decorrentes de tomadas de contas especiais. (Acórdão 7930/2018-TCU-Segunda Câmara, Relatora: Min. ANA ARRAES) .
36. Por outro lado, especificamente no que tange à prescrição da pretensão punitiva, verifica-se que o Acórdão 1441/2016-TCU-Plenário, relator Ministro Benjamin Zymler, que uniformizou a jurisprudência acerca dessa questão, subordinou tal prescrição ao prazo prescricional geral indicado no art. 205, do Código Civil, que é de dez anos, contado da data de ocorrência da irregularidade sancionada, nos termos do art. 189 do Código Civil, sendo esse prazo interrompido pelo ato que ordenar a citação, a audiência ou a oitiva do responsável.
37. No caso em exame, ocorreu a prescrição da pretensão punitiva, uma vez que a irregularidade sancionada se deu em 31/7/2009 (dia seguinte à data limite para apresentação da prestação de contas final) , e o ato de ordenação da citação ocorreu em 30/8/2021 (peça 122) .
38. Em razão do exposto, verifica-se que, diferente do entendimento esposado pelo responsável, configurou-se a prescrição apenas quanto à competência sancionatória deste Tribunal, não se aplicando em relação ao ressarcimento dos danos ao erário. 
Alegações de defesa
39. No mérito, o responsável argumenta que os recursos do convênio foram utilizados de forma parcial, tendo sido devolvido um valor superior ao que foi repassado pelo concedente. De acordo com o responsável, o extinto Ministério do Desenvolvimento Social e Combate à Fome teria repassado, ao Município de Boa Vista, R$ 545.461,20. 
40. De acordo com o ex-Prefeito, não foi possível executar o convênio em sua integralidade. Nada obstante, teriam sido devolvidos, à Secretaria Nacional de Segurança Alimentar e Nutricional, R$ 613.087,71 (peça 134, p. 4) . A fim de comprovar essa afirmação, anexou, aos autos, cópia de transferência bancária (peça 134, p. 5 e 6) .
41. O responsável argumenta que o suposto valor do dano apurado pelo TCU é incompatível com o valor liberado e/ou com as despesas do programa, haja vista que foram liberados aproximadamente R$ 545 mil e foram devolvidos R$ 613 mil (peça 134, p. 7) . Em razão disso, alega que não houve dano ao erário, pois o saldo em conta foi restituído.
42. O responsável apresentou cópia de tabela de execução da receita e da despesa do convênio, a qual demonstraria que o saldo da conta corrente, no valor de R$ 612.770,32, teria sido devolvido aos cofres públicos (peça 134, p. 9) .
43. Por fim, o responsável requer que seja reconhecida a improcedência da tomada de contas especial, por não haver dano ao erário, o que teria sido comprovado com a devolução do saldo remanescente na conta do convênio (peça 134, p. 15) .
Análise
44. De acordo com a tabela elaborada pelo tomador de contas à peça 115, p. 2, foram gastos, com despesas do convênio, R$ 178.817,31 de recursos do órgão repassador e R$ 8.784,66 provenientes da contrapartida, totalizando despesas no montante de R$ 187.601,97. Como haviam sido aportados R$ 577.017,43 (R$ 545.461,20 de recursos federais e R$ 31.556,23 de contrapartida) , houve um saldo não executado de R$ 389.415,46. Esse saldo ficou aplicado na conta investimento e teve rendimentos financeiros, totalizando, em 7/10/2009, R$ 609.807,14 (peça 66, p. 103) . Em 22/10/2009, a Prefeitura Municipal de Boa Vista restituiu R$ 613.087,71 à conta única do Tesouro (peça 73) . 
45. Verifica-se, portanto, que o valor restituído, informado pelo responsável, refere-se ao saldo não executado do convênio, somado aos rendimentos de aplicações financeiras.
46. Ocorre que, em razão da reprovação da execução física do objeto do ajuste, o convenente foi solicitado a devolver, também, os recursos utilizados no pagamento das despesas realizadas no âmbito convênio. Conforme o cálculo do tomador de contas, resumido na tabela a seguir, esse valor é de R$ 150.570,08 e representa o débito apurado nesta TCE.
		Valores aportados (A) 
 (em R$) 
	Valores restituídos
 (B) (em R$) 
	Diferença 
 (A - B) (em R$) 

	Concedente
	545.461,20
		
	Rendimentos concedente (proporcional) 
	218.196,59
		
	TOTAL
	763.657,79
	613.087,71
	150.570,08

47. Em razão do exposto, não devem ser acatadas as alegações de defesa do responsável quanto a esse ponto.
Alegações de defesa
48. O ex-Prefeito alega que não foi possível concluir o programa em razão de atraso na conclusão da segunda obra do Restaurante Popular, o que teria prejudicado a aquisição de produtos alimentícios (peça 134, p. 7) .
49. Argumenta que teriam sido atendidos 240 pequenos produtores rurais, que comercializaram seus produtos por meio de cooperativa local. 
50. Relata que uma das dificuldades enfrentadas foi o valor, limitado a R$ 2.500,00 e R$ 3.500,00 anuais, por produtor, para compra de produtos hortifrutigranjeiros, devido ao alto custo de produção (peça 134, p. 10) . 
51. Também apontou, como dificuldade, a vinculação de fornecimento a restaurantes populares apenas, em detrimento de outros beneficiários, como creches e hospitais. Dessa forma, o fornecimento estava vinculado ao funcionamento do restaurante, havendo a necessidade de inauguração de um segundo restaurante popular para viabilizar o alcance das metas propostas, a fim de utilizar todos os recursos disponíveis.
52. O responsável relata, ainda, que teria havido acompanhamento e capacitação dos produtores, por meio de curso oferecido pela Prefeitura Municipal de Boa Vista. Para fins de comprovação, anexou, aos autos, cópia de relatório de avaliação qualitativa, elaborado no 2º trimestre de 2008 (peça 134, p. 12) .
Análise
53. Os argumentos ora apresentados pelo responsável, a fim de justificar o não atingimento das metas previstas no plano de trabalho do convênio, já haviam sido oferecidos ao órgão concedente, na fase interna da TCE. 
54. Conforme registrado na instrução anterior dos autos (peça 120) , a área técnica do extinto Ministério do Desenvolvimento Social e Combate à Fome, mesmo após a análise desses argumentos, concluiu que o convenente não atingiu as metas e objetivos previstos e que não comprovou que as ações desenvolvidas estavam em conformidade com as diretrizes do Programa Compra Direta Local da Agricultura Familiar.
55. Mediante o parecer técnico à peça 80, o órgão concedente constatou as seguintes irregularidades na comprovação das metas previstas no Plano de Trabalho:
a)	"Meta 1.1 - Apoiar os agricultores familiares por meio da compra de seus produtos" - na relação de pagamentos constam apenas depósitos feitos em favor da Cooperativa Horta, não sendo possível identificar quais agricultores foram beneficiados, ou os valores recebidos por cada um;
b)	"Meta 1.2 - Distribuir produtos adquiridos aos beneficiários do programa" - no Relatório de Execução Físico-Financeira, o convenente informou que foram beneficiadas duas entidades; no entanto, comprovou-se apenas uma entidade beneficiária (Restaurante Popular do Pintolândia) ;
c)	"Meta 2 - Organizar produtores associados à cooperativa dos hortifrutigranjeiros do Projeto Estufa" - apesar de o convenente informar que os técnicos da Prefeitura realizavam visitas periódicas aos produtores cadastrados no Programa, não há comprovação dessas visitas;
d)	"Meta 3 - Criar um calendário agrícola para o Município de Boa Vista e escalonar a produção" - não foram encaminhadas informações relativas à logística utilizada;
e)	Item 2 do Plano de Aplicação - "Aquisição de material de consumo" - o convenente não encaminhou documentos que comprovem a execução de qualquer gasto dessa natureza.
56. Ante o exposto, verifica-se que não houve a devida comprovação da execução física do objeto do convênio, não se comprovando o atingimento dos objetivos previstos no programa ao qual se vinculava o ajuste, ensejando débito pelo valor total dos recursos federais repassados.
57. Nesta fase da tomada de contas especial, o responsável não apresentou novos argumentos ou documentos, que pudessem afastar a irregularidade constatada. Dessa forma, não devem ser acatadas as alegações de defesa do responsável quanto a esse ponto.
58. Em razão de todo o exposto, conclui-se que os argumentos oferecidos pelo responsável em sede de alegações de defesa não foram suficientes para justificar a irregularidade verificada nos autos, ou afastar o dano apurado. Assim, se propõe o julgamento pela irregularidade das contas, com imputação de débito no valor original de R$ 150.570,08.
Prescrição da Pretensão Punitiva
59. Vale ressaltar que a pretensão punitiva do TCU, conforme Acórdão 1441/2016-TCU-Plenário, relator Benjamin Zymler, que uniformizou a jurisprudência acerca dessa questão, subordinase ao prazo geral de prescrição indicado no art. 205 do Código Civil, que é de dez anos, contado da data de ocorrência da irregularidade sancionada, nos termos do art. 189 do Código Civil, sendo este prazo interrompido pelo ato que ordenar a citação, a audiência ou a oitiva do responsável.
60. No caso em exame, ocorreu a prescrição, uma vez que a irregularidade sancionada se deu em 31/7/2009 (dia seguinte à data limite para apresentação da prestação de contas final) , e o ato de ordenação da citação ocorreu em 30/8/2021 (peça 122) .
CONCLUSÃO
61.  Em face da análise promovida na seção "Exame Técnico", verifica-se que os argumentos oferecidos pelo responsável, Iradilson Sampaio de Souza, em sede de alegações de defesa, não foram suficientes para justificar a irregularidade verificada nos autos, ou afastar o dano apurado. Assim, nos termos dos arts. 1º, inciso I, 16, inciso III, alíneas "b" e "c", 19 e 23, inciso III, da Lei 8.443/1992, se propõe o julgamento pela irregularidade das contas, com imputação de débito no valor original de R$ 150.570,08.
62. Verifica-se, também, que houve a prescrição da pretensão punitiva, conforme análise já realizada.
63. Por fim, como não houve elementos que pudessem modificar o entendimento acerca das irregularidades em apuração, mantém-se a matriz de responsabilização presente na peça 119.
PROPOSTA DE ENCAMINHAMENTO
64. Diante do exposto, submetemos os autos à consideração superior, propondo, ao Tribunal:
a) não acolher as alegações de defesa oferecidas pelo responsável Iradilson Sampaio de Souza (CPF: XXX.605.312-XX) e julgar suas contas irregulares, nos termos dos arts. 1º, inciso I, 16, inciso III, alíneas "b" e "c", 19 e 23, inciso III, da Lei 8.443/1992, condenando-o ao pagamento da importância a seguir especificada, atualizada monetariamente e acrescida dos juros de mora, calculada a partir da data discriminada até a data da efetiva quitação do débito, fixando-lhe o prazo de quinze dias, para que comprove, perante o Tribunal, o recolhimento da referida quantia aos cofres do Tesouro Nacional, nos termos do art. 23, inciso III, alínea "a", da Lei 8.443/1992, c/c o art. 214, inciso III, alínea "a", do Regimento Interno do TCU.  
		Débito relacionado ao responsável Iradilson Sampaio de Souza (CPF: XXX.605.312-XX) :
	Data de ocorrência
	Valor histórico (R$) 

	4/1/2005
	150.570,08

Valor atualizado do débito (com juros) em 25/3/2022: R$ 700.516,88.
b) autorizar, desde logo, a cobrança judicial da dívida, caso não atendida a notificação, na forma do disposto no art. 28, inciso II, da Lei 8.443/1992;
c) autorizar, desde logo, se requerido, com fundamento no art. 26 da Lei 8.443/1992, c/c o art. 217, §1º, do Regimento Interno do TCU, o parcelamento da dívida em até 36 parcelas, incidindo, sobre cada parcela, corrigida monetariamente, os correspondentes acréscimos legais, fixando-lhe o prazo de quinze dias, a contar do recebimento da notificação, para comprovar, perante o Tribunal, o recolhimento da primeira parcela, e de trinta dias, a contar da parcela anterior, para comprovar os recolhimentos das demais parcelas, devendo incidir, sobre cada valor mensal, atualizado monetariamente, os juros de mora devidos, no caso do débito, na forma prevista na legislação em vigor, alertando o responsável de que a falta de comprovação do recolhimento de qualquer parcela importará o vencimento antecipado do saldo devedor, nos termos do § 2º do art. 217 do Regimento Interno deste Tribunal; 
d) enviar cópia do acórdão que for prolatado à Procuradoria da República no Estado de Roraima, nos termos do § 3º do art. 16 da Lei 8.443/1992, c/c o § 7º do art. 209 do Regimento Interno do TCU, para a adoção das medidas cabíveis; e
e) enviar cópia do acórdão que for proferido ao Ministério da Cidadania e ao responsável, para ciência;
f) informar, à Procuradoria da República no Estado de Roraima, ao Ministério da Cidadania e ao responsável, que a deliberação que for adotada, acompanhada do relatório e do voto que a fundamentarem, estará disponível para consulta no endereço www.tcu.gov.br/acordaos, além de esclarecer que, caso requerido, o TCU poderá fornecer, sem custos, as correspondentes cópias, de forma impressa; e
g) informar, à Procuradoria da República no Estado de Roraima, que, nos termos do parágrafo único do art. 62 da Resolução TCU 259/2014, os procuradores e membros do Ministério Público credenciados nesta Corte podem acessar os presentes autos de forma eletrônica e automática, ressalvados apenas os casos de eventuais peças classificadas como sigilosas, as quais requerem solicitação formal.".
2. O representante do Ministério Público junto ao TCU que atuou no feito apresentou as seguintes considerações em relação à proposta técnica alvitrada (peça 139) :
"Trata-se de tomada de contas especial (TCE) instaurada pelo Ministério da Cidadania em desfavor de Iradilson Sampaio de Souza, em razão da não comprovação da regular aplicação dos recursos repassados pela União por meio do Convênio 191/2004, registro Siafi 517036 (peça 8) firmado entre o extinto Ministério do Desenvolvimento Social e Combate à Fome e o Município de Boa Vista/RR, e que tinha por objeto o "apoio financeiro para implantar o Programa de Aquisição de Alimentos - Compra Direta Local da Agricultura Familiar através da aquisição de produtos agropecuários produzidos por agricultores familiares, que se enquadrem no Programa Nacional de Fortalecimento da Agricultura Familiar - Pronaf, e que se destinem ao atendimento das demandas de suplementação alimentar e nutricional dos programas sociais da localidade de Boa Vista/RR". 
2. No Relatório 83/2019 (peça 99) o tomador de contas concluiu que o prejuízo importaria no valor histórico de R$ 156.045,74, imputando-se a responsabilidade ao Sr. Iradilson Sampaio de Souza, ex-prefeito municipal de Boa Vista/RR (Gestão 31/03/2006 a 31/12/2008 e 2009/2012) .
3. Após a remessa dos autos ao TCU, a SecexTCE propôs a realização da citação do responsável, conforme pareceres às peças 120-122. As notificações foram regularmente promovidas (peças 124-128 e 131) e o Sr. Iradilson Sampaio de Souza apresentou alegações de defesas à peça 134.
4. A unidade técnica, após analisar os autos, em pareceres uníssonos (peças 136-138) , concluiu por: (i) não acolher as alegações de defesa apresentadas pelo Sr. Iradilson Sampaio de Souza; e (ii) julgar irregulares suas contas, condenando-o ao pagamento do débito apurado nos autos, sem aplicação de multa, tendo em vista a ocorrência de prescrição da pretensão punitiva.
5. Registrado o desfecho proposto pela SecexTCE, este representante do Ministério Público junto ao Tribunal de Contas da União considera pertinente tecer considerações acerca do instituto da prescrição, nos termos a seguir.
***
6. Ao julgar, em 17/4/2020[footnoteRef:2], o Recurso Extraordinário (RE) 636.886[footnoteRef:3], no qual se discutia o alcance da regra estabelecida no art. 37, § 5º, da Constituição Federal[footnoteRef:4], relativamente a pretensões de ressarcimento ao erário fundadas em decisões de Tribunal de Contas, o Supremo Tribunal Federal (STF) fixou, com repercussão geral, a tese de que "É prescritível a pretensão de ressarcimento ao erário fundada em decisão de Tribunal de Contas", nos termos do voto do Ministro Alexandre de Moraes. [2:  Julgamento virtual finalizado nessa data.]  [3:  Desfecho do julgamento do RE 636.886, consoante descrição apresentada no site do STF: "O Tribunal, por unanimidade, apreciando o tema 899 da repercussão geral, negou provimento ao recurso extraordinário, mantendo-se a extinção do processo pelo reconhecimento da prescrição." (grifos nossos) .]  [4:  Constituição Federal:"Art. 37 omissis (...) § 5º A lei estabelecerá os prazos de prescrição para ilícitos praticados por qualquer agente, servidor ou não, que causem prejuízos ao erário, ressalvadas as respectivas ações de ressarcimento." (grifo nosso) ] 
7. Registre-se que, contra o julgamento do STF no RE 636.886, foram opostos embargos de declaração pela Advocacia-Geral da União (AGU) , rejeitados pela Suprema Corte em julgamento virtual finalizado em 20/8/2021[footnoteRef:5]. [5:  O STF, por maioria, rejeitou os embargos de declaração, nos termos do voto do Relator (Ministro Alexandre de Moraes) , vencidos os Ministros Roberto Barroso e Edson Fachin. Plenário, Sessão Virtual de 13/8/2021 a 20/8/2021. Decisão publicada no Diário da Justiça Eletrônico (DJe) 171/2021, de 27/8/2021 (p. 51) .] 
8. Não obstante o RE 636.886 ter sido julgado tendo como contexto a fase de execução de título executivo oriundo de decisão de Tribunal de Contas, é possível constatar, à vista do teor do voto do Ministro Alexandre de Moraes, ao qual aderiram os demais[footnoteRef:6], que a interpretação conferida pela Corte Suprema à matéria constitucional, quanto à inteligência do art. 37, § 5º, da Constituição Federal, é a da prescritibilidade, como regra, da pretensão de ressarcimento ao erário. [6:  Os Ministros Luís Roberto Barroso e Gilmar Mendes acompanharam o Ministro Alexandre de Moraes com ressalvas. ] 
9. Segundo constou do item 2 da ementa do acórdão, somente seriam imprescritíveis "as ações de ressarcimento ao erário fundadas na prática de ato de improbidade administrativa doloso tipificado na Lei de Improbidade Administrativa - Lei 8.429/1992" (grifo nosso) , conforme tese anteriormente definida[footnoteRef:7]. [7:  "São imprescritíveis as ações de ressarcimento ao erário fundadas na prática de ato doloso tipificado na Lei de Improbidade Administrativa." (Tema 897 de repercussão geral) .] 
10. A conclusão afasta, em nosso sentir, a possibilidade de a Corte de Contas continuar a empregar, no exame de suas TCEs, a Súmula TCU 282, segundo a qual "As ac¿o¿es de ressarcimento movidas pelo Estado contra os agentes causadores de danos ao era¿rio sa¿o [em quaisquer casos] imprescriti¿veis.", por veicular interpretação que não mais se coaduna com o entendimento do STF.
11. Ao mesmo tempo, exige que o TCU se debruce a respeito do prazo e regime prescricionais aplicáveis à pretensão ressarcitória exercida em sede de processo de contas, na medida em que sobre isso não disse a decisão do STF, inclusive por refugir à matéria de direito que lhe fora submetida na oportunidade.
12. Assim, não havendo, na Lei 8.443/1992 ou em qualquer outro diploma legal, disposição específica, incumbe à Corte de Contas apontar, em atenção ao postulado da segurança jurídica e à vista dos parâmetros legislativos existentes, o arcabouço normativo aplicável, de forma a orientar os trabalhos no âmbito do Tribunal e nortear seus jurisdicionados.
13. Isso já foi feito no que tange especificamente à pretensão sancionatória, no Acórdão 1441/2016-TCU-Plenário (relator Ministro Benjamin Zymler; redator Ministro Walton Alencar Rodrigues) , por ocasião da apreciação de incidente de uniformização de jurisprudência - ante a prevalência, àquele tempo, da tese da imprescritibilidade em qualquer hipótese da pretensão de ressarcimento ao erário. Ali se definiu a aplicação das regras gerais de prescrição, tratadas no Código Civil, aos processos de controle externo, inclusive quanto ao prazo decenal do art. 205 daquele diploma legal, aplicável quando inexistente prazo específico.
14. Mesmo que reparação e penalidade tenham naturezas distintas, este membro do Ministério Público entende pela aplicação do mesmo regime e prazo decenal à pretensão de ressarcimento, no controle externo, pelas mesmas razões empregadas pelo Tribunal em relação à pretensão sancionatória, em deferência à jurisprudência da Corte de Contas e, também, como forma de assegurar a uniformidade dos critérios de contagem do prazo prescricional.
15. Não se ignora a existência de alguma divergência quanto à aplicação, no âmbito do Direito Público, das normas gerais de prescrição do Código Civil, pela especial pertinência do diploma às relações jurídicas de Direito Privado. Porém, disposições do Código Civil têm, sim, teor de normas gerais de Direito, aplicáveis também ao Direito Público à falta de norma específica.
16. Cumpre esclarecer que a aplicação do regramento do Código Civil à prescrição no âmbito do TCU se faz por incidência direta, na condição de regra geral, o que dispensa o suprimento de lacuna legal, por meio de analogia. Nesse sentido, cabe transcrever excerto da manifestação do Ministro Walton Alencar Rodrigues, assente no voto revisor aprovado pelo Plenário do TCU quando da prolação do Acórdão 1.441/2016:
O silêncio da Lei 8.443/1992, acerca da prescrição da multa, não abre lacuna a ser colmatada por analogia, mas hipótese de incidência da regra geral de prescrição, contida na legislação civil codificada.
Haveria, portanto, quando menos, lei formal, dispondo sobre a prescrição do dever-poder sancionador do Tribunal. A expressa disposição legal impede o uso da analogia, porque o instituto somente tem lugar na hipótese de omissão da lei. Essa, aliás, a dicção do art. 4º da Lei de introdução às normas do direito brasileiro, que transcrevo:
"Art. 4º Quando a lei for omissa, o juiz decidirá o caso de acordo com a analogia, os costumes e os princípios gerais de direito." (grifos meus) 
No caso em exame, não há lacuna a ser preenchida por analogia com o direito público ou civil, mas regra de incidência direta, assentada no art. 205 do Código Civil.
Por essas razões, afasto-me das conclusões trazidas pelo e. relator, no sentido de que o Tribunal haveria de subordinar seu poder-dever de impor sanções à prescrição quinquenal, por ser esse o prazo preponderante "no microssistema do Direito Público". 
Manifesto-me, pois, pela incidência da regra geral de prescrição assentada no Código Civil, aplicável a todos os casos em que a lei sobre ela não dispuser explicitamente.
 (grifos nossos e do original) 
17. A mesma linha de raciocínio ora defendida foi desenvolvida no parecer proferido pelo então Procurador-Geral do MP/TCU, Dr. Paulo Soares Bugarin, no âmbito do TC Processo 030.926/2015-7, conforme demonstra o trecho seguinte:
12. Sobre o uso do Código Civil para extrair a norma jurídica aplicável à prescrição da pretensão punitiva afeta às relações de Direito Público, entendo que, sem embargo de reconhecer os contornos próprios de cada disciplina, não se pode delimitar de forma estanque as esferas entre Direito Civil e Direito Administrativo, Direito Público e Direito Privado. Nesse sentindo, para alguns doutrinadores, a crescente constitucionalização do Direito Civil (expoente do Direito Privado) e do Direito Administrativo (expoente do Direito Público) contribui para a dificuldade, em qualificadas dimensões, na contraposição pura e simples entre Direito Público e Privado. 
13. Com efeito, nem tudo que está dentro do Código Civil é propriamente, ou exclusivamente, matéria de Direito Civil. Não se pode olvidar que o CC/2002 também dispõe de matérias consideradas de cunho administrativo, tais como: conceituação de pessoa jurídica de direito público (arts. 40 e 41) ; responsabilidade civil de pessoa jurídica de direito público (art. 43) ; fundações (art. 62 e seguintes) ; bens públicos (art. 98 e seguintes) ; desapropriação (art. 1.275, inciso V, considerada como causa de perda da propriedade imóvel) ; as restrições ao uso anormal da propriedade (art. 1.277 e seguintes) ; a passagem forçada (art. 1.285) ; a imposição de passagem de cabos e tubulações (art. 1.286) ; a regulação das águas e questão dos aquedutos (art. 1288 e seguintes) ; a limitação entre prédios (art. 1.297) e o direito de construir (art. 1299 e seguintes) .
14. Da mesma forma, diversos institutos do Direito Civil são corriqueiramente utilizados pelo Tribunal, inclusive em sua atuação sancionadora, a exemplo da solidariedade passiva (arts. 275 a 285 do CC/2002) e da desconstituição da personalidade jurídica de empresas (art. 50 do CC/2002) .
15. Desta forma, data vênia, não se mostra despropositado ou inadequado utilizar a disciplina do Código Civil para se estabelecer prazo prescricional aplicável ao TCU.
 (peça 3, p. 3, do TC Processo 030.926/2015-7 - grifos nossos e do original) 
18. Tendo em vista a adoção do Código Civil como marco legal a nortear a tese ora defendida, cabe verificar qual seria o marco temporal a ser adotado pelo Tribunal como início da contagem do prazo prescricional para o exercício da pretensão de ressarcimento.
19. O Código Civil, em seu art. 189, estabelece que "violado o direito, nasce para o titular a pretensão, a qual se extingue, pela prescrição, nos prazos a que aludem os arts. 205 e 206". Para a atividade de controle externo, o momento de violação do direito pode ser associado à data da ocorrência da irregularidade, ou seja, da prática de algum ilícito que acarrete dano aos cofres públicos. Esse seria, portanto, o marco inicial para o exercício da pretensão condenatória do TCU, pelo qual se dá a "apuração dos fatos, identificação dos responsáveis e quantificação do dano", ex vi do disposto no art. 8º da Lei 8.443/1992.
20. Há que se reconhecer, contudo, a suspensão do curso do prazo prescricional sempre que momentaneamente obstado o prosseguimento no exercício da pretensão por razão unicamente imputável ao responsável, a exemplo da submissão extemporânea de elementos adicionais. Uma vez obstada, temporariamente, a pretensão, não deve ter curso a prescrição, por necessária simetria, na medida em que a última constitui, justamente, o prazo legal de exercício da primeira.
21. O referido entendimento é extraído do item 9.1.5 do Acórdão 1441/2016-TCU-Plenário:
9.1. deixar assente que:
 (...) 
9.1.5. haverá a suspensão da prescrição toda vez que o responsável apresentar elementos adicionais de defesa, ou mesmo quando forem necessárias diligências causadas por conta de algum fato novo trazido pelos jurisdicionados, não suficientemente documentado nas manifestações processuais, sendo que a paralisação da contagem do prazo ocorrerá no período compreendido entre a juntada dos elementos adicionais de defesa ou da peça contendo o fato novo e a análise dos referidos elementos ou da resposta da diligência, nos termos do art. 160, §2º, do Regimento Interno;
 (grifo nosso) 
22. Raciocínio semelhante se aplica às hipóteses em que o exercício da pretensão de ressarcimento restar intencionalmente obstaculizado em virtude de conduta fraudulenta dos responsáveis, dissimuladora da irregularidade ensejadora do dano ao erário, com fins a lhes assegurar a impunidade e a retenção de eventuais vantagens ilícitas. Nesses casos, admitir o curso da prescrição desde a ocorrência da irregularidade lhes permitiria beneficiarem-se da própria conduta fraudulenta, da própria torpeza, de forma incompatível com a boa-fé objetiva.
23. Ainda que a lei seja omissa quanto a tal hipótese impeditiva da prescrição, ela decorre da própria lógica da prescrição e do ditame da boa-fé objetiva que, como princípio geral de direito, presta-se à colmatação de lacunas, nos termos do art. 4º da Lei de Introdução às Normas do Direito Brasileiro (LINDB) .
24. Orientações semelhantes são identificadas na jurisprudência do STJ:
 (...) 5. Outro relevante e grave aspecto a ser destacado é a intenção deliberada do Sr. Hélio Viana Freitas em obstar a realização de sua citação, como atestado pelo meirinho, em 9.7.2009. Ao argumentar a existência de prescrição, quando se escondeu intencionalmente e só compareceu aos autos em virtude da realização de penhora on-line nas suas contas correntes, denota propósito de "beneficiar-se com a própria torpeza". Tal conduta não encontra amparo jurídico e não pode ser chancelada pelo Poder Judiciário. Precedentes: AgInt nos EDcl no AREsp 1.013.829/RJ, Rel. Min. Marco Aurélio Bellizze, Terceira Turma, DJe 14.8.2018; REsp 1.740.260/RS, Rel. Min. Ricardo Villas Bôas Cuevas, Terceira Turma, DJe 29.6.2018; AgRg no REsp 1.398.155/RN, Rel. Min. Benedito Gonçalves, Primeira Turma, DJe 28.9.2015; REsp 1.366.694/MG, Rel. Min. Mauro Campbell Marques, Segunda Turma, DJe 17.4.2013.
 (...) 
 (REsp 1770249/RJ, Rel. Ministro HERMAN BENJAMIN, SEGUNDA TURMA, julgado em 8/11/2018, DJe 19/11/2018) (grifos nossos) 
ADMINISTRATIVO. CONTRATO. INADIMPLÊNCIA. ANTECIPAÇÃO DO VENCIMENTO. PRAZO DE PRESCRIÇÃO. MANUTENÇÃO DO TERMO INICIAL.
1. Trata-se de ação monitória referente ao contrato de abertura de crédito para financiamento estudantil em que a origem afastou a prescrição reconhecida pelo juízo de primeiro grau.
2. Esta Corte pacificou seu entendimento no sentido de que, mesmo diante do vencimento antecipado da dívida, subsiste inalterado o termo inicial do prazo de prescrição - no caso, o dia do vencimento da última parcela, 10.2.2008. Precedentes.
3. Note-se, ainda, que a ninguém é admitido valer-se da própria torpeza. Ora, entender em favor da antecipação do prazo em questão beneficiaria o próprio devedor que criou o óbice para o recebimento do crédito.
4. Recurso especial não provido.
 (REsp 1247168/RS, Rel. Ministro MAURO CAMPBELL MARQUES, SEGUNDA TURMA, julgado em 17/5/2011, DJe 30/5/2011) (grifos nossos) 
25. A circunstância impeditiva da prescrição de que aqui se cogita guarda coerência, ainda, com a teoria da actio nata, em sua feição subjetiva, sob a qual não há se falar em inércia daquele a quem caberia exercer a ação sem que ele detenha condições de saber do próprio ato irregular. Segundo a teoria, é a partir da efetiva ciência da violação da ordem jurídica que exsurge a pretensão e, por corolário, a fluência do prazo para o seu regular exercício, haja vista que, repise-se, não se tem por razoável exigir do titular da pretensão o seu devido exercício antes mesmo de que tenha ciência sobre o fato irregular ou seus efeitos (no caso, o dano ao erário) . Nessa linha é o seguinte julgado do STJ:
PROCESSUAL CIVIL E ADMINISTRATIVO. RECURSO ESPECIAL. APREENSÃO DE VEÍCULO REVERTIDA JUDICIALMENTE. DANOS EMERGENTES. PRESCRIÇÃO. TERMO INICIAL. PRINCÍPIO DA ACTIO NATA. (...) 
1. O curso do prazo prescricional do direito de reclamar inicia-se somente quando o titular do direito subjetivo violado passa a conhecer o fato e a extensão de suas consequências, conforme o princípio da actio nata. (...) .
 (...) 
 (REsp 1257387/RS, Rel. Ministra ELIANA CALMON, SEGUNDA TURMA, julgado em 5/9/2013, DJe 17/9/2013 - grifos nossos) 
26. Registre-se que a adoção da teoria da actio nata, em sua subjetiva acepção, é medida que, para além de juridicamente razoável - vez que permite à prescrição operar, de fato, como instrumental garantidor da ordem e segurança jurídicas, em vez de favorecer unicamente ao interesse privado do agente dissimulador - desvela-se imprescindível aos casos em que se apuram danos decorrentes de ilícitos de maior complexidade, que, pela própria natureza de que se revestem, não têm percepção prontamente evidenciadas e, portanto, são impassíveis de ciência imediata pelos órgãos de controle da gestão pública.
27. Não estamos a olvidar que, ao se considerar como termo inicial da prescrição o momento em que o detentor da legítima pretensão obtém (ou poderia obter) a inequívoca ciência do ato irregular, poderá haver situações em que o início do prazo prescricional remanesça suspenso por prazo demasiadamente longo, o que poderia culminar em indesejável prejuízo ao devido processo legal. Para situações tais, caberia ao Tribunal avaliar, como já faz atual e rotineiramente, se o desproporcional lapso desde a prática da irregularidade ensejadora de dano tem o condão de prejudicar o contraditório e a ampla defesa, a exemplo do que preconiza o inciso II do art. 6º da Instrução Normativa TCU 71/2012[footnoteRef:8]. [8:  "Art. 6º Salvo determinação em contrário do Tribunal de Contas da União, fica dispensada a instauração da tomada de contas especial, nas seguintes hipóteses: (...) II - houver transcorrido prazo superior a dez anos entre a data provável de ocorrência do dano e a primeira notificação dos responsáveis pela autoridade administrativa competente;"] 
28. Ressalvamos, ainda, a hipótese em que, a despeito do decurso do prazo prescricional, verificam-se indicativos de ato doloso de improbidade administrativa tipificado na Lei 8.429/1992 como causa de dano ao erário, o que, em tese, revestiria a pretensão ressarcitória de imprescritibilidade. Ainda que não caiba ao TCU a capitulação formal da conduta sob tal categoria jurídica, não há impedimento a que o Tribunal prossiga no desempenho de sua atividade fiscalizatória, se assim justificarem a materialidade e a relevância do fato, valendo-se de sua expertise na apuração do dano de modo a, inclusive, subsidiar eventual atuação em juízo do Ministério Público comum, ou da própria pessoa jurídica lesada - conforme legitimidade que lhes atribui o art. 17 da Lei 8.429/1992 -, com fins à persecução do ressarcimento ao erário.
29. Em vista dos parâmetros acima apontados, verifica-se a ocorrência da prescrição da pretensão ressarcitória no caso concreto. O termo inicial para a contagem do prazo prescricional é 30/7/2009, data limite para apresentação da prestação de contas final, e o ato que ordenou a citação dos responsáveis foi emitido em 30/8/2021 (peça 122) , mais de dez anos desde o advento das pretensões sancionatória e ressarcitória do TCU, portanto.
***
30. Caso não venha a ser acolhida a contagem do prazo prescricional com fundamento na tese decenal anteriormente defendida, propomos, subsidiariamente, a aplicação, por analogia, da Lei 9.873/1999, a qual estabelece prazo quinquenal e regime específico de prescrição para o exercício de ação punitiva pela Administração Pública Federal direta e indireta e dá outras providências.
31. Ainda que o controle externo não se confunda com o exercício sancionatório do poder de polícia - de cuja prescrição a lei trata -, nada impede a adoção da referida norma, com fins à integração normativa - se considerada a existência de lacuna legislativa - por ser a que apresenta, no âmbito específico do regime jurídico de Direito Público, maior aderência às especificidades do controle externo, no que tange à sua face persecutória e ao seu caráter não judicial.
32. Em favor da aplicação da Lei 9.873/1999, não poderíamos deixar de mencionar as abalizadas contribuições do então Procurador-Geral do Ministério Público junto ao Tribunal de Contas da União, Dr. Lucas Rocha Furtado, no TC Processo 001.753/2002-3[footnoteRef:9], e da atual Procuradora-Geral, Dra Cristina Machado da Costa e Silva, no TC Processo 020.635/2004-9. [9:  Vide, também, manifestação do Dr. Lucas Rocha Furtado no TC Processo 018.404/2007-9 (peça 8 do conjunto de "documentos anteriores à conversão", distinta da peça 8 do conjunto de "peças" do processo eletrônico) .] 
33. Ressalta-se a completude do regime prescricional da Lei 9.873/1999, conforme apontado pela Procuradora-Geral do MP/TCU no mencionado parecer, dispondo a norma do marco inicial de contagem do prazo, na "data da prática do ato [irregular]", e das respectivas causas interruptivas, enumeradas no seu artigo 2º:
Art. 2o Interrompe-se a prescrição da ação punitiva:
I - pela notificação ou citação do indiciado ou acusado, inclusive por meio de edital;
II - por qualquer ato inequívoco, que importe apuração do fato;
III - pela decisão condenatória recorrível.
IV - por qualquer ato inequívoco que importe em manifestação expressa de tentativa de solução conciliatória no âmbito interno da administração pública federal.
34. À exceção do inciso IV do art. 2º da Lei 9.873/1999, nota-se que as causas interruptivas indicadas nos incisos I a III constituem eventos sucessivos. Após efetuadas as apurações iniciais, com marco interruptivo demarcado por "qualquer ato inequívoco, que importe apuração do fato" (inciso II) , e estando presentes as condições de procedibilidade, forçosamente deverá ser promovida "a notificação ou citação do indiciado ou acusado" (inciso I) , visto constituir tal ato de comunicação pressuposto de oportunização do contraditório e, assim, condição de validade de eventual condenação, à luz do devido processo legal. Suceder-lhes-á, igualmente, "a decisão condenatória recorrível" (inciso III) , se for o caso.
35. Assim, devem ser entendidas como causas sucessivas e não repetíveis de interrupção do prazo prescricional, à semelhança do que se observa no Direito Penal, onde, de igual modo, o legislador optou pelo estabelecimento de causas interruptivas sucessivas, a exemplo do recebimento da denúncia e da publicação da sentença ou acórdão condenatórios recorríveis (art. 117, incisos I e IV, do Código Penal) .
36. Na lição de Marcelo Madureira Prates[footnoteRef:10], com a qual este membro do Ministério Público se alinha: [10:  Prescrição Administrativa na Lei nº 9.873, de 23.11.1999: entre Simplicidade Normativa e Complexidade Interpretativa. Boletim de Direito Administrativo, São Paulo, n. 8, p. 898-910, ago. 2005.] 
 (...) no que toca aos atos que interrompem a prescrição administrativa, acreditamos que os atos interruptivos previstos no art. 2º [incisos I a III] da Lei nº 9.873/99 constituem sucessão cronológica de atos não-repetíveis nem substituíveis, o que implica que cada ato aí previsto somente possa ocorrer uma única vez e em momento determinado, já que, praticado o ato posterior, extingue-se a possibilidade de praticar o ato logicamente anterior. Essa visão coaduna-se com aquela e, mais ainda, dela decorre, de que o processo administrativo punitivo há de ser visto como uma sucessão cronológica de quatro fases fundamentais, quais sejam:
 (1) investigativa, destinada à apuração dos fatos suspeitos, é dizer, à coleta de elementos indiciários sobre a materialidade do fato e a autoria;
 (2) contraditória, a qual se inicia com a citação do suposto infrator, visando a lhe garantir contraditório e ampla defesa;
 (3) decisória, referente à decisão inicial recorrível; e
 (4) recursal, em que há a decisão final no plano administrativo.
 (p. 905 - grifos nossos e do original) 
37. Transpondo-se os eventos previstos nos incisos I a IV do art. 2º da Lei 9.873/1999 para o contexto do processo de contas, pode ser feito o seguinte cotejo:
	CAUSA INTERRUPTIVA PREVISTA NO ART. 2º DA LEI 9.873/1999
	PROVIDÊNCIA E CORRESPONDENTE MOMENTO DE CARACTERIZAÇÃO
	INSTÂNCIA RESPONSÁVEL
 (sem possibilidade de repetição do "ato inequívoco" que já tenha sido praticado por outra instância) 

	II - por qualquer ato inequívoco, que importe apuração do fato;
	Data do ato administrativo praticado na fase investigativa ou do documento (relatório de fiscalização etc.) que caracterize o "ato inequívoco", com a "reunião de elementos mínimos de convicção para a caracterização de um ilícito (materialidade do fato e autoria) "[footnoteRef:11], acompanhado da determinação de providências para averiguar a ocorrência do dano e a identificação dos responsáveis. [11:  PRATES, Marcelo Madureira. Prescrição Administrativa na Lei nº 9.873, de 23.11.1999: entre Simplicidade Normativa e Complexidade Interpretativa. Boletim de Direito Administrativo, São Paulo, n. 8, p. 898-910, ago. 2005. p. 905.] 
	Órgão ou entidade responsável pelo repasse dos recursos[footnoteRef:12] [12:  Jurisprudência do STJ:"PROCESSUAL CIVIL E ADMINISTRATIVO. EXECUÇÃO FISCAL. INFRAÇÃO AMBIENTAL. MULTA. PRESCRIÇÃO ADMINISTRATIVA (DECADÊNCIA) . HIPÓTESE INTERRUPTIVA. CONSTATAÇÃO. (...) 4. (...) a incontroversa fiscalização deflagrada pelo IBAMA em 03/07/2010 constituiu ato interruptivo do prazo prescricional para a ação punitiva estatal (decadência) , a teor do art. 2º, II, da Lei n. 9.873/1999: 'Interrompe-se a prescrição da ação punitiva: (...) II - por qualquer ato inequívoco, que importe apuração do fato.'" (Agravo Interno [AgInt] no REsp 1735081/CE, Relator: Ministro GURGEL DE FARIA, PRIMEIRA TURMA, julgado em 3/12/2019, DJe 10/12/2019 - grifos nossos) ] 
Controle Interno
TCU
Outras instâncias de controle (autoridades policiais[footnoteRef:13], Ministério Público, entre outras) [13:  Jurisprudência do STJ:"ADMINISTRATIVO. MANDADO DE SEGURANÇA. ATO DO MINISTRO DE ESTADO DO CONTROLE E DA TRANSPARÊNCIA. DECLARAÇÃO DE INIDONEIDADE PARA LICITAR OU CONTRATAR COM A ADMINISTRAÇÃO PÚBLICA. AUSÊNCIA DE QUALQUER ILEGALIDADE NO PROCESSO ADMINISTRATIVO. ORDEM DENEGADA. (...) 4. Preliminar de prescrição da pretensão punitiva afastada, porquanto houve a interrupção da prescrição da ação punitiva da administração com as conclusões do Inquérito Policial nº 095/2012-SR/DPF/PB. Incidência do inciso II, do artigo 2º, da Lei nº 9.873/99. (...) " (MS 21.591/DF, Relator: Ministro MAURO CAMPBELL MARQUES, PRIMEIRA SEÇÃO, julgado em 14/11/2018, DJe 26/3/2019 - grifos nossos) ] 

	IV - por qualquer ato inequívoco que importe em manifestação expressa de tentativa de solução conciliatória no âmbito interno da administração pública federal.
	Primeira possibilidade: data em que o responsável manifesta sua intenção, na fase interna da TCE, de "recolher o valor principal integral atualizado monetariamente, sem a incidência de juros moratórios, nos termos do art. 12, § 2º, da Lei 8.443, de 16 de julho de 1992" (caput do art. 13-A da Instrução Normativa TCU 71/2012) ou a data em que o responsável providencia tal recolhimento e, em seguida, apenas comunica tal providência à Administração (sujeito à complementação de valores) .
	Órgão ou entidade responsável pelo repasse dos recursos

		Segunda possibilidade (desde que não implementada a primeira) : data em que o responsável manifesta, na fase externa da TCE, sua intenção de recolher o débito, ou recolhe o montante que entende devido e, em seguida, comunica tal providência ao TCU (sujeito à complementação de valores) .
	TCU

	I - pela notificação ou citação do indiciado ou acusado, inclusive por meio de edital;
	Data da ciência da citação pelos responsáveis ou de publicação do edital no DOU.
	TCU

	III - pela decisão condenatória recorrível.
	Data da prolação do acórdão condenatório (sujeito a recurso) .
	TCU

38. Quanto à hipótese do inciso I do art. 2º da Lei 9.873/1999, defendemos a sua caracterização, no âmbito do controle externo, apenas quando o responsável toma ciência da citação efetuada pelo TCU (ou quando é publicado o edital de citação no DOU) . Não se deve considerar, para tanto, as eventuais notificações anteriores encaminhadas ao responsável, mesmo que tenha havido sua respectiva ciência, por não constituírem atos essenciais e suficientes de comunicação.
39. Conforme assentado na jurisprudência do TCU, somente a citação realizada pelo Tribunal cumpre o efetivo papel de abertura do contraditório e da ampla defesa, de modo que somente sua falha ou ausência têm o condão de invalidar eventual juízo condenatório:
A ausência de notificação do responsável na fase interna do processo de tomada de contas especial não implica vício, porquanto a fase interna constitui procedimento inquisitório de coleta de provas, assemelhado ao inquérito policial, e a fase externa, que se inicia com a autuação do processo no TCU, é que garante o direito à ampla defesa e ao contraditório.
 (Acórdão 653/2017-TCU-Segunda Câmara - Relator: Ministro Augusto Nardes) 
Não há obrigatoriedade de oferecimento de contraditório na fase interna de tomada de contas especial, razão por que a ausência de notificação de responsável nessa fase não prejudica o andamento do processo no TCU. O direito à ampla defesa e ao contraditório deve ser garantido na fase externa. 
 (Acórdão 1514/2007-TCU-Segunda Câmara - Relator: Ministro Ubiratan Aguiar) 
40. Advertimos, ainda, que, a despeito da impertinência da única causa suspensiva expressamente prevista na Lei 9.873/1999 (art. 3º, inciso I) com as pretensões ressarcitória e sancionatória do controle externo, a opção pela aplicação do referido marco legislativo não impede que sejam admitidas outras hipóteses suspensivas, ou mesmo impeditivas, pelas razões já expostas anteriormente neste parecer.
41. Convém ainda registrar que discordamos do auditor instrutor quanto à consideração de mais de uma causa interruptiva de mesma natureza no exame da prescrição sob o regime da Lei 9.873/1999, já que tal consideração possibilita, no limite, infindáveis extensões do prazo prescricional, o que não se coaduna com o princípio da razoabilidade.
***
42. Por fim, consignamos que os dois caminhos aqui apresentados bem se prestam aos mesmos desideratos, quais sejam, evitar a perpetuação de situações individuais de incerteza jurídica e, indiretamente, garantir um contraditório minimamente tempestivo, essencial à ampla defesa, em termos substantivos - já que essa acaba, de algum modo, fragilizada diante de longo lapso temporal entre o seu exercício e os fatos de que trata -, sem significar obstáculo leonino à relevantíssima busca pelo ressarcimento do erário, dada a complexidade burocrática que envolve. Estão em linha, ainda, com a tese prevalecente no STF, da prescritibilidade da pretensão de ressarcimento ao erário como regra.
43. Nesse sentido, servem de desfecho à presente discussão as ponderações do Ministro Benjamin Zymler, apresentadas na parte inicial do voto que fundamentou o Acórdão 1314/2013-TCU-Plenário[footnoteRef:14]: [14:  Não obstante afirmar a razoabilidade de se utilizar a prescrição decenal do Código Civil ou a prescrição quinquenal prevista em diversas normas de direito público, o Ministro Benjamin Zymler optou pela segunda vertente, ao se pronunciar no voto condutor do Acórdão 1314/2013-TCU-Plenário:"23. Sendo assim, fazendo uso de tal crite¿rio de integrac¿a¿o, entendo que o prazo prescricional para que o TCU aplique aos responsa¿veis as sanc¿o¿es previstas em lei deve mesmo ser o de cinco anos, conforme previsto em diversas normas de direito pu¿blico, a exemplo do art. 23, inciso II, da Lei 8.429/1992, do art. 142, inciso I da Lei 8.112/1990, do art. 1º do Decreto 20.910/1932, do art. 174 do Co¿digo Tributa¿rio Nacional, do art. 1º da Lei 9.873/1999 e art. 1º da Lei 6.838/1980 e do art. 46 da Lei 12.529/2011." (grifos nossos) .] 
13. De ini¿cio, anoto que nenhuma das posic¿o¿es defendidas - prescric¿a¿o quinquenal por analogia a diversas normas de Direito Pu¿blico e prescric¿a¿o decenal com base no Co¿digo Civil - refoge aos padro¿es da razoabilidade. A questa¿o e¿ controversa, mormente pela falta de disposic¿a¿o legal especi¿fica a regular o instituto da prescric¿a¿o nos processos de controle externo. (grifo nosso) 
44. Conforme comentado anteriormente, o STF rejeitou os embargos de declaração opostos pela AGU, no RE 636.886. Assim, aspectos relevantes atinentes à matéria - tais quais o prazo prescricional aplicável, assim como o respectivo termo inicial, além dos marcos interruptivos e suspensivos - não foram objeto de exame em sede dos referidos embargos.
45. É oportuno mencionar que, na sessão plenária de 25/8/2021, a presidente da Corte de Contas da União, Ministra Ana Arraes, comunicou sobre a previsão de ser realizada, em 15/9/2021, sessão extraordinária do Plenário para deliberar sobre a prescrição da pretensão ressarcitória, tendo em vista as decisões proferidas pelo STF no RE 636.886. Em informação divulgada por meio do Info-Segepres nº 2, de 14/9/2021, noticiou-se o adiamento da referida sessão extraordinária, e, na sessão plenária realizada em 1/12/2021, por deliberação do Colegiado, a apreciação do processo em que se discute o tema foi adiada para a sessão do Plenário de 9/3/2022, ocasião na qual foi proferido o Acórdão 459/2022-TCU-Plenário, contendo, em seu subitem 9.8, ordem para que a Secretaria-Geral de Controle Externo (Segecex) forme grupo técnico de trabalho para apresentar ao Plenário do TCU "projeto de normativo que discipline, de forma completa e detalhada, o tema da prescrição da pretensão ressarcitória e da prescrição da pretensão punitiva, tendo por base jurisprudência predominante do STF, adequando-a às especificidades das diversas formas de atuação da Corte de Contas".
46. Nesse sentido, este membro do Parquet considera prudente que se aguarde a definição plenária sobre o tema. Evita-se, assim, que decisões diversas e/ou contraditórias sobre essa temática venham a ser prolatadas pela Corte de Contas.
***
47. Diante do exposto, este representante do Ministério Público junto ao Tribunal de Contas da União, em discordância com a proposta formulada pela unidade técnica (peças 136-138) , manifesta-se pela adoção das seguintes providências:
i)  o sobrestamento do julgamento desta TCE, nos termos do art. 47 da Resolução TCU 259/2014, diante da pendência da definição plenária do Tribunal de Contas da União a respeito da prescrição da pretensão ressarcitória; e
ii)  após o cumprimento da providência expressa no subitem 9.8 do Acórdão 459/2022-TCU-Plenário, e fixado o entendimento do Plenário da Corte de Contas da União sobre a questão de direito relacionada à prescrição da pretensão de ressarcimento ao erário, a retomada do julgamento desta TCE.
48. Caso o relator não acolha a proposta supra, este membro do Parquet sugere julgar irregulares as contas do Sr. Iradilson Sampaio de Souza, porém, deixando de condená-lo à reparação do dano (e ao pagamento de multa a ele proporcional) , eis que ocorrida a prescrição das pretensões indenizatória e punitiva."
	É o relatório.

Johnson Araujo Pereira (OAB/RR 105-B).

Procurador Rodrigo Medeiros de Lima.

TOMADA DE CONTAS ESPECIAL. RECURSOS REPASSADOS PELO EXTINTO MINISTÉRIO DO DESENVOLVIMENTO SOCIAL E COMBATE À FOME. CONVÊNIO PARA AQUISIÇÃO DE ALIMENTOS NO ÂMBITO DO PROGRAMA NACIONAL DE FORTALECIMENTO DA AGRICULTURA FAMILIAR (PRONAF). FORNECIMENTO DE ALIMENTOS A RESTAURANTE POPULAR DE BOA VISTA/RR. IRREGULARIDADES IDENTIFICADAS. DESCUMPRIMENTO DE METAS. DÉBITO APONTADO. CITAÇÃO. ACOLHIMENTO PARCIAL DAS ALEGAÇÕES DE DEFESA. EVIDÊNCIAS DE QUE OS RECURSOS FORAM EMPREGADOS NO OBJETO DO CONVÊNIO. DÉBITO AFASTADO. CONTAS REGULARES COM RESSALVA.

TOMADA DE CONTAS ESPECIAL (TCE)

Secretaria de Controle Externo de Tomada de Contas Especial (SecexTCE).

O Ministério da Cidadania instaurou tomada de contas especial em desfavor de Iradilson Sampaio de Souza, ex-prefeito de Boa Vista/RR, em razão da não comprovação da regular aplicação dos recursos repassados pela União no âmbito do Convênio 191/2004, que tinha por objeto apoiar o programa de aquisição de alimentos oriundos de agricultores familiares enquadrados no Programa Nacional de Fortalecimento da Agricultura Familiar - Pronaf.
Para a execução do convênio, foram previstos R$ 575.764,60 (peça 8, p. 5) , sendo que os recursos repassados pelo Ministério da Cidadania ao município de Boa Vista/RR no âmbito do convênio totalizaram R$ 545.461,20 (peça 2) . O valor restante, R$ 30.303,40, foi previsto a título de contrapartida municipal, aproximadamente 5,2% do total do objeto (peça 8, p. 6) .
A constatação da não comprovação da regular aplicação de parte dos recursos examinados decorreu da não comprovação da execução física do objeto do convênio, tendo em vista a impossibilidade de se comprovar o cumprimento do objeto e dos objetivos pactuados.
Segundo destacou a unidade técnica, o ex-prefeito informou, na resposta à citação promovida pelo TCU, que não foi possível executar o convênio em sua integralidade, mas que, nada obstante, teriam sido devolvidos R$ 613.087,71, conforme comprovado por transferência bancária, valor superior ao montante liberado pela União.
A unidade técnica analisou a defesa apresentada em pareceres uniformes. Quanto à alegação de prescrição, a instrução informa a ocorrência da prescrição da pretensão punitiva, mas aduz que não resta prescrita a pretensão de ressarcimento dos danos causados ao Erário. No mérito, a unidade propôs rejeitar os argumentos do responsável, julgar irregulares suas contas e imputando-lhe o débito no valor original de R$ 150.570,08. Segundo a tese da unidade técnica, o valor repassado pela União (R$ 545.461,20) somado aos rendimentos dos valores aplicados (R$ 218.196,59) e deduzido do valor já ressarcido (R$ 613.087,71) redundou na necessidade de devolução de R$ 150.570,08.
O membro do Ministério Público junto ao TCU que atuou no feito, conforme parecer acostado à peça 139, manifestou discordância em relação à proposta alvitrada. De acordo com seu posicionamento acerca da matéria prescricional, o representante do Parquet sugere o sobrestamento do julgamento da TCE até que haja definição no TCU a respeito da pretensão ressarcitória e, caso não acolhida tal posição, sugere considerar irregulares as contas do ex-prefeito, porém sem imputar-lhe o débito apurado, tendo em vista a prescrição da pretensão indenizatória e punitiva.
II
Feito esse breve histórico, acompanho o parecer expedido pela SecexTCE no que diz respeito à matéria prescricional. 
É de ampla ciência que o Supremo Tribunal Federal - STF, ao apreciar o Recurso Extraordinário - RE 636.886, fixou, em repercussão geral, a tese de que "É prescritível a pretensão de ressarcimento ao erário fundada em acórdão de Tribunal de Contas" (Tema 899) .
Entretanto, esta Corte tem se guiado pelo entendimento de que tal tese diz respeito à fase de execução judicial de deliberação do Tribunal de Contas, tanto assim que, para resolver o caso concreto em que foi delineada, foi necessária a utilização da Lei 6.830/1980, a Lei de Execuções Fiscais, diploma legal evidentemente inaplicável à fase que antecede a formação do título executivo extrajudicial, caracterizada pela atuação do órgão de controle externo até a prolação do acórdão.
Assim, até que sobrevenha ulterior posicionamento desta Casa sobre a matéria, opto por continuar a seguir a jurisprudência unânime nesta Corte, sedimentada na Súmula TCU 282, segundo a qual é imprescritível a pretensão de ressarcimento por parte da União.
No que tange à prescrição da pretensão punitiva, a jurisprudência desta Corte permanece uníssona acerca da aplicabilidade do prazo decenal para sua contagem, com fulcro no Acórdão 1441/2016-TCU-Plenário. Assim esta Corte de Contas tem decidido até que se pronuncie em definitivo acerca do tema, com base nos resultados apresentados pelo grupo técnico de trabalho conforme restou decidido no subitem 9.8 do Acórdão 459/2022-TCU-Plenário. 
Com efeito, no caso concreto, tendo em vista que a data da prática do ato foi 31/7/2009 (dia seguinte à data limite para apresentação da prestação de contas final) , e que o ato que ordenou a citação fora expedido em 28/4/2021, operou-se a prescrição da pretensão punitiva.
III
Superada as preliminares de prescrição, no mérito, acolho as análises realizadas nos pareceres precedentes quanto às falhas no cumprimento das metas previstas no ajuste, porém tenho posicionamento distinto quanto ao juízo formado acerca das contas e do débito imputado.
Ao compulsar os autos, pude observar a presença de evidências que sugerem a aplicação dos recursos no objeto do convênio, o que me levou a questionar a impugnação total das despesas apontadas pela prestação de contas e que subsidiou as etapas precedentes desta TCE.
De antemão, registro que o relatório do tomador de contas (peça 99, p. 8) aduz que as irregularidades motivadoras da TCE decorrem da impugnação de despesas em face da impossibilidade de emitir qualquer juízo de valor acerca da execução do convênio, nos seguintes termos:
O motivo para a instauração da presente Tomada de Contas Especial consubstanciou-se em face da impugnação das despesas, pela impossibilidade de emissão de qualquer juízo de valor acerca da execução do convênio, em razão de que a documentação encaminhada não apresentou subsídios suficientes para a comprovação da execução física do convênio, conforme Parecer Financeiro Reprovação Total nº 37/2018, emitido pela Coordenação Geral de Execução Orçamentária e Financeira, em 30/10/2018 (documento 90) , e determinação constante no Parecer do Ordenador de Despesas nº 34/2018, emitido pelo Ordenador de Despesas, em 30/10/2018, (documento 91) , nos termos do processo nº 71000.507051/2008-71, com fundamento legal previsto na alínea "d" Inciso II do artigo 38 da Instrução Normativa nº 01/97.
Observa-se que o relatório de TCE não se debruçou a respeito do teor daqueles pareceres, limitando-se a reproduzir o seu teor, a identificar a responsabilidade e a quantificação do dano.
Para melhor elucidar a matéria, relacionam-se, a seguir, os respectivos pareceres técnicos que fundamentaram a reprovação total das contas do responsável:
Parecer Técnico 21/2015-CGSIA/DECOM/SES NA/MDS (peça 80) , de 23/4/2015 (área responsável pela gestão e acompanhamento do Convênio, em razão da análise técnica da Prestação de Contas Final) ;
Nota Técnica 22/2018-COPC/CGEOF/SESAN/MDS (peça 85) , de 9/8/2018; e
Parecer Financeiro - Reprovação Total (peça 90) , em 30/10/2018.
Ao analisar os referidos documentos, nota-se que os dois últimos pareceres se fundamentam, em relação à execução física, no Parecer Técnico 21/2015, o qual se passa a avaliar a partir desse momento. 
Segundo o Parecer Técnico 21/2015, não teriam sido cumpridas as metas previstas no plano de trabalho, pois (peça 80, p. 4-5) :
2.6 No que tange a etapa/fase 1.1, foi previsto a Aquisição de gêneros alimentícios de 240 agricultores familiares. No entanto, na Relação de Pagamentos constam apenas depósitos feitos em favor da Cooperativa Horta, de modo que não pudemos identificar quais agricultores foram beneficiados com o recurso do convênio bem como os valores recebidos por cada um. Considera-se, assim, que a referida etapa/fase não foi cumprida, sugerindo-se, a devolução do recurso;
2.7 Referente à etapa/fase 1.2, a qual previa a distribuição dos alimentos adquiridos a 02 (duas) entidades, o convenente informou por meio do Relatório de Execução Físico Financeira que foram beneficiadas duas entidades. No entanto, foram encaminhados documentos (fls. 916/999 e 1002/1204) que comprovam o recebimento de alimentos por apenas uma (1) entidade beneficiária, qual seja, o Restaurante Popular do Pintolândia. Entendemos, portanto, que essa etapa/fase foi parcialmente executada;
2.8 Quanto à meta 2, Organizar produtores associados à Cooperativa dos hortifrutigranjeiros do Projeto estufa por meio de 240 visitas, o convenente informou que periodicamente os técnicos da Prefeitura efetuavam visitas as propriedades cadastradas no Programa. Contudo, não foram enviados registros que comprovem as informações referentes às visitas efetuadas. Consideramos, por fim, que a referida meta não foi efetivamente cumprida
2.9 No que diz respeito à meta 3, criação "de um calendário agrícola e escalonamento da produção, o convenente informou que elaborou um cronograma de forma que facilitasse a produção e a entrega dos produtos. Entretanto, não foram encaminhadas informações a respeito da logística utilizada. Depreende-se, assim, que a meta aludida não foi efetivada.
2.10 Referente ao item 3 do Plano de Aplicação, Aquisição de Material de Consumo, o convenente não encaminhou documentos que comprovem a execução de qualquer gasto dessa natureza. Desse modo, consideramos que a meta em questão não foi cumprida e sugerimos a glosa de tal despesa.
Em que pese poder existir descumprimento de metas pactuadas e vários vícios e fragilidades na documentação apresentada a título de prestação de contas, chama a atenção que os parágrafos seguintes daquele Parecer Técnico contêm informações que sugerem o emprego dos recursos no objeto do convênio, sem terem sido contraditadas, em sua maior parte, pela área técnica emissora do parecer (peça 80, p. 5-6) :
2.11 De acordo com o anexo do Relatório de visita in loco (fis.612/618) os agricultores familiares foram selecionados pela cooperativa e suas DAP's enviadas ao Ministério para aprovação. No que se refere à seleção das entidades essa foi feita por meio de um mapeamento que procurou identificar um restaurante localizado em um bairro periférico de grande demanda, no qual o público alvo fossem trabalhadores assalariados e diaristas. A dinâmica de arrecadação e distribuição dos alimentos ocorria da seguinte forma: o Restaurante Popular enviava o pedido a Cooperativa, a qual acionava os agricultores que forneciam os produtos necessários; esses passavam por unia seleção e posteriormente eram entregues. No ato da entrega dos alimentos era feita uma fiscalização por meio de um servidor cedido à cooperativa, este conferia a demanda de pedidos e registrava os dados informativos em planilhas e relatórios quinzenais que acompanhavam as notas fiscais que seriam liquidadas. No Restaurante Popular exigia-se da cooperativa alguns controles específicos quanto à qualidade dos produtos fornecidos, tendo como referencial o Manual de Boas Práticas e o A.P.P.C.0 (Análise de Perigos Pontos Críticos de Controle) . Registraram, ainda, que as ações e relatórios do Programa eram repassados diretamente ao Presidente do Conselho Municipal de Desenvolvimento Rural.
2.12 Por meio do Relatório de Cumprimento do Objeto (fis.746/750) , o convenente informou que enfrentou algumas dificuldades durante a execução do convênio, quais sejam: a vinculação do fornecimento dos alimentos aos Restaurantes Populares em detrimento de outros Programas Sociais tais como creches e hospitais, o retardamento da inauguração do segundo Restaurante Popular, o que inviabilizou um aumento no quantitativo fornecido pela Cooperativa, o valor limitado de R$3.500,00 (três mil e quinhentos reais) anuais por produtor para fornecimento de hortifrutigranjeiros e o atraso no repasse da primeira parcela do recurso.
2.13 De acordo com os 'Relatórios Trimestrais encaminhados, os principais produtos adquiridos dos agricultores e doado à entidade foram os seguintes: abóbora, alface, banana, cebola, cebolinha, coentro, couve, pimentão: quiabo, tomate, macaxeira, farinha branca, beterraba e feijão. Foi informado ainda que houve a disponibilização de técnicos para acompanhamento e capacitação dos produtores por meio do curso de "Agricultura Ecológica" ministrado pela prefeitura Municipal de Boa Vista.
2.14 O convenente informou que a Prefeitura Municipal de Boa Vista disponibilizou técnicos para a execução do Programa. No entanto não foram discriminados os respectivos nomes e cargos desses servidores que compunham a equipe técnica (fl.750) .
2.15 A divulgação do Programa foi feita por meio da Assessoria de Comunicação da Prefeitura Municipal de Boa Vista, dos veículos de comunicação visual, escrita e telecomunicações (fl.616) .
2.16 Foi registrado (f1.746) que o, Programa estimulou o aumento da renda familiar, a in permanência dos agricultores no meio rural e supriu a necessidade alimentar/nutricional de pessoas 111. carentes por meio dos alimentos fornecidos ao Restaurante Popular. 
2.17 Ressalta-se que foram encaminhados Relatórios Trimestrais (fls.511/512, 547/557, 702/709 e 717-7193, nos quais o convenente informa o nível de execução do convênio nos referidos trimestres. Nesse sentido, a área técnica pronunciou-se por meio dos pareceres acostados aos autos (fls. 563/564, 711/712 e 722/723) .
Em outras palavras, há trechos do parecer que indicavam a aplicação dos recursos, motivo pelo qual se faz necessário aprofundar o exame das razões que ensejaram a proposta de reprovação das contas. No essencial, os seguintes apontamentos fundamentam a posição consignada:
pagamentos realizados apenas em favor da Cooperativa Horta sem que fosse possível identificar os agricultores beneficiados com os recursos do convênio;
recebimento de alimentos por apenas uma entidade beneficiária, qual seja, o restaurante popular do Pintolândia;
ausência de registros que comprovem as informações referentes a visitas efetuadas a propriedades cadastradas no programa;
não foram encaminhadas informações a respeito da logística utilizada na criação de um calendário agrícola e escalonamento da produção; e
não foram discriminados os respectivos nomes e cargos desses servidores que compunham a equipe técnica para execução do programa.
Quanto ao fornecimento de alimentos ao restaurante popular, adquiridos mediante realização de pagamentos por meio da Cooperativa Horta, em detrimento de pagamentos individuais aos produtores familiares, observo que tal fato, per si, não é suficiente para descaracterizar o emprego de recursos no objeto do convênio, senão vejamos:
a meta 2 do plano de trabalho (peça 3) tratava justamente da organização dos produtores associados à cooperativa de hortifrutigranjeiros; e
a cláusula primeira, subcláusula primeira, alínea "c", do instrumento do convênio tratava da promoção do desenvolvimento local por meio do escoamento da produção para consumo no entorno da região produtora.
Ora, resta evidente que um dos objetivos do convênio era a promoção de arranjos produtivos, por meio de cooperativa, não podendo se supor, de antemão, como irregular o pagamento realizado em favor da associação de produtores. Ademais, é esperado que a formação desse tipo de "consórcio" de produtores concorra para o objetivo do instrumento firmado, ou seja, o escoamento da produção para consumo no entorno da região produtora.
Quanto à ausência de identificação dos agricultores beneficiados, em consulta aos autos, pude identificar que o relatório trimestral de avaliação qualitativa de andamento do convênio (peça 30) , firmado por engenheiro agrônomo, e ratificado por representante do Conselho Social instituído, detalha a relação de produtores, informando respectivamente: nome do produtor, CPF, produto adquirido, valor pago pelo kg, quantidade fornecida, e valor total pago por agricultor (peça 30, p. 4-11) . A relação fornecida fora ainda atestada pela fiscal Elaine Machado, contemplando também telefone para contato. Constam informações acerca dos períodos: 6/12/2006 a 31/3/2007 (R$ 58.916,00) , 1/4/2007 a 30/6/2007 (R$ 9.243,80) , 1/7/2007 a 30/9/2007 (R$ 18.970,50) .
O relatório trimestral contém também registro das entidades contempladas com os alimentos adquiridos, tendo sido atestado que foram beneficiadas entre 7 mil e 23 mil pessoas por mês ao longo do período apontado (peça 30, p. 6-11) . Outra responsável é signatária desta seção, Sra. Janine Nolêto, gestora de convênios.
Posteriormente, novos relatórios parciais apontaram pagamentos de R$ 23.841,70 (1/10/2007 a 31/12/2007; peça 45, p. 2) , R$ 17.701,30 (2/1/2008 a 31/3/2008; peça 48, p. 2) , referentes a outros períodos de execução, incluindo a relação de produtores e alimentos adquiridos de cada um.
Em relação ao período de abril a junho de 2008, o relatório parcial trimestral constante dos autos não reproduz a relação de agricultores beneficiados (peça 59) , porém nova instrução do órgão concedente, consubstanciada no Parecer Técnico 128/2009/CGASD/DPSD/SESAN/MDS (peça 56) , aponta que nesse período foram beneficiados quinze agricultores familiares, mediante aquisição de 5,78 toneladas de produtos, e aplicados R$ 14.559,40. 
Dessa forma, consolidando-se os pagamentos realizados por meio da cooperativa em que há indicação de produtores beneficiados, extrai-se a seguinte tabela:
	Período
	Valor
	Relação de produtores e doação ao restaurante

	6/12/2006 a 31/3/2007
	R$ 58.916,00
	peça 30, p. 4-6

	1/4/2007 a 30/6/2007
	R$ 9.243,80
	peça 30, p. 7-8

	1/7/2007 a 30/9/2007
	R$ 18.970,50
	peça 30, p. 9-11

	1/10/2007 a 1/12/2007
	R$ 23.841,70
	peça 45, p. 2-3

	2/1/2008 a 31/3/2008
	R$ 17.701,30
	peça 48, p. 2-3

	4/2008 a 6/2008
	R$ 14.559,40
	peça 56, Parecer Técnico 128/2009 CGASD/DPSD SESAN/MDS aponta que foram beneficiados 15 agricultores

	Total
	R$ 143.232,70
	
Com efeito, o primeiro fundamento para a imputação do débito - a não identificação dos agricultores beneficiados - resta questionada, ante a presença nos autos destas relações referentes aos períodos de 12/2006 a 3/2008, associado ao Parecer 128/2009, que também sustenta terem sido beneficiados 15 agricultores no período de 4/2008 a 6/2008. O montante apurado R$ 143.232,70 corresponde a 95% do valor histórico do débito apontado. 
IV
Passo a seguir, a avaliar a possível presença de nexo causal entre os recursos financeiros aportados e a execução do objeto.
Verifica-se que as notas fiscais constantes nas peças 69-71 não trazem em seu bojo a indicação do convênio firmado e não há correlação direta entre os pagamentos efetuados e o valor total da nota fiscal, o que pode ter colaborado para que os pareceres precedentes não lograssem identificar a escorreita execução do convênio. 
Por outro lado, foi possível apurar que há correspondência entre os desembolsos efetuados e as notas fiscais apresentadas quando se avalia a sistemática adotada no presente ajuste, a qual descrevo nos parágrafos seguintes. Também constatei a presença de diversos comprovantes de pagamento que relacionam valor pago, respectivas notas fiscais e que se referem ao convênio 191/2004, como se pode apurar, por exemplo, na peça 71: p. 11-12; p. 20-21; p. 30; p. 39-40; entre outros.
Tendo em vista a busca pela verdade material, a partir de minuciosa análise, foi possível constatar que, na maioria das ocorrências, as notas fiscais de aquisição de alimentos apresentadas ao longo de uma competência (eg. Jun/07) eram liquidadas por meio de uma série de pagamentos no mês subsequente (eg. Jul/07) . Em outras ocasiões, acumularam-se alguns meses sem pagamento, sendo liquidados em uma fatura maior (por exemplo, as notas fiscais referentes a fevereiro, março e abril de 2007 foram liquidadas com os pagamentos feitos em maio de 2007) . Para apresentar a correlação entre desembolsos e notas fiscais, produziu-se a seguinte tabela.
	Data (as referências de página referem-se à peça 66) 
	Valor do débito registrado na conta específica
	Período Referência Notas Fiscais
	Notas fiscais 
 (valor R$, número NF, referência) 

	25/1/2007 (p. 14) 
	R$ 9.275,53
	Dez/2006

	1.126,20 - 61 (Peça 71, p. 94) 
2.657,50 - 72 (Peça 71, p. 103) 
1.691,00 - 55 (Peça 71, p. 89) 
715,00 -	56 (Peça 71, p. 91) 
1.102,50 - 62 (Peça 71, p. 97) 
2.471,50 - 71 (Peça 71, p. 100) 
Total: R$ 9.763,70 

	25/1/2007 (devolvido) 
	R$ 488,17
		
	Total Jan/2007
	R$ 9.763,70
		
	22/2/2007 (p. 15) 
	R$ 17.180,50
	Jan/2007
 
	5.245,00	 - 92 (Peça 70, p. 74) 
*1.347,50 - 93 (Peça 70, p. 78) 
4.641,00	 - 96 (Peça 70, p. 76) 
*1.477,00 - 95 (Peça 70, p. 80) 
3.842,00	 - 97 (Peça 70, p. 72) 
628,00	 - 98 (Peça 70, p. 82) 
Total: R$ 17.180,50
*numeração não legível totalmente. Complementada com base na rel. peça 67 

	Total Fev/2007
	R$ 17.180,50
		
	8/5/2007 (p. 18) 
	R$ 1.005,66
	 
Fev/2007, Mar/2007, Abril/2007 

	6.959,00 - 107 (Peça 70, p. 90) 
1.001,00	 - 108 (Peça 70, p. 92) 
3.468,00 - 109 (Peça 70, p. 94) 
430,50 - 110 (Peça 70, p. 96) 
8.741,00	- 118 (Peça 70, p. 131) 
270,00 - 119 (Peça 70, p. 133) 
10.603,30 - 129 (Peça 70, p. 135) 
341,00 - 131 (Peça 70, p. 137) 
158,00 - 135 (Peça 70, p. 139) 
1.204,00 - 146 (Peça 70, p. 104) 
2.244,50	 - 145 (Peça 70, p. 106) 
 Total: R$ 35.420,30

	8/5/2007 (p. 18) 
	R$ 11.858,50
		
	8/5/2007 (p. 18) 
	R$ 150,15
		
	8/5/2007 (p. 18) 
	R$ 19.107,64
		
	29/5/2007 (p. 18) 
	R$ 3.448,50
		
	Total Mai/2007
	R$ 35.570,45
		
	20/6/2007 (p. 19) 
	R$ 4.798,74
	Mai/2007 
 
	5.051,30	 - 151 (Peça 70, p. 112) 
Total: R$ 5.051,30  

	20/6/2007 (p. 19) 
	R$ 252,56
		
	Total Jun/2007
	R$ 5.051,30
		
	16/7/2007 (p. 20) 
	R$ 706,80
	Jun/2007 
 
	744,00 - 154 (Peça 70, p. 26) 
Total: R$ 744,00

	16/7/2007 (p. 20, devolvido) 
	R$ 37,20
		
	Total Jul/2007
	R$ 744,00
		
	20/8/2007 (p. 21) 
	R$ 2.653,83
	Jul/2007 
 
	1.887,50	 - 159 (Peça 70, p. 33) 
906,00 - 160 (Peça 70, p. 35) 
Total: R$ 2.793,50 

	20/8/2007 (p. 21, devolvido) 
	R$ 139,67
		
	Total Ago/2007
	R$ 2.793,50
		
	18/9/2007 (p. 22, devolvido) 
	R$ 500,05
	Ago/2007 
 
	8.894,00	 - 165 (Peça 70, p. 43) 
*1.107,00 - 167 (Peça 70, p. 45) 
Total: R$ 10.001,00
*não foi possível confirmar numeração

	19/9/2007 (p. 22) 
	R$ 9.500,95
		
	Total Set/2007
	R$ 10.001,00
		
	18/10/2007 (p. 23, devolvido) 
	R$ 323,80
	Set/2007 
 
	5.102,00	 - 171 (Peça 70, p. 57) 
1.374,00 - 172 (Peça 70, p. 59) 
Total: R$ 6.476,00

	18/10/2007 (p. 23) 
	R$ 6.152,20
		
	Total Out/2007
	R$ 6.476,00
		
	19/11/2007 (p. 24) 
	R$ 7.779,69
	Out/2007 
 
	9.899,00	 - 174 - (Peça 69, p. 56)  
Total: R$ 9.899,00

	19/11/2007 (p. 24, devolvido) 
	R$ 2.119,31
		
	Total Nov/2007
	R$ 9.899,00
		
	18/12/2007 (p. 25, devolvido) 
	R$ 338,25

6.765,00	 - 178 (Peça 69, p. 46)  
Total: R$ 6.765,00

	18/12/2007 (p. 25) 
	R$ 6.426,75
		
	Total Dez/2007
	R$ 6.765,00
		
	23/1/2008 (p. 26, compensado crédito em 22/1/2008) 
	R$ 358,88
	Dez/2007 
 
	5.768,00	 - 183 (Peça 69, p. 31) 
1.109,70	 - 184 (Peça 69, p. 33) 
300,00 - 185 (Peça 69, p. 35) 
Total: R$ 7.177,70

	23/1/2008 (p. 26) 
	R$ 6.818,82
		
	Total Jan/2008
	R$ 7.177,70
		
	13/3/2008 (p. 28) 
	R$ 557,04

Fev/2008
	4.654,55	 - 211 (Peça 69, p. 15) 
54,00 - 210 (Peça 69, p. 17) 
6.432,25 - 213 (Peça 69, p. 19) 
Total: R$ 11.140,80

	13/3/2008 (p. 28) 
	R$ 10.583,76
		
	Total Mar/2008
	R$ 11.140,80
		
	11/4/2008 (p. 29) 
	R$ 6.232,47
	Mar/2008 

6.560,50	 - 223 - (Peça 71, p. 42) 
Total: R$ 6.560,50 

	14/4/2008 (p. 29) 
	R$ 328,03
		
	Total Abr/2008
	R$ 6.560,50
		
	13/5/2008 (p. 30, devolvido) 
	R$ 189,34
	Abr/2008 
 
	3.786,90	 - 234 (Peça 71, p. 33) 
Total: R$ 3.786,90

	13/5/2008 (p. 30) 
	R$ 3.597,56
		
	Total Mai/2008
	R$ 3.786,90
		
	25/6/2008 (p. 31) 
	R$ 4.198,53
	Mai/2008 
 
	4.419,50	 - 267 - (Peça 69, p. 67) 
Total: R$ 4.419,50

	25/6/2008 (p. 31) 
	R$ 220,97
		
	Total Jun/2008
	R$ 4.419,50
		
	21/7/2008 (p. 32) 
	R$ 317,65
	 
Jun/2008 
	6.353,00	 - 270 (Peça 71, p. 22) 
Total: R$ 6.353,00

	21/7/2008 (p. 32) 
	R$ 6.035,35
		
	Total Jul/2008
	R$ 6.353,00
		
	13/8/2008 (p. 33) 
	R$ 4.291,91
	 
Jul/2008 
	4.517,80 - 289 (Peça 71, p. 13) 
Total: R$ 4.517,80 

	13/8/2008 (p. 33) 
	R$ 225,89
		
	Total Ago/2008
	R$ 4.517,80
		
	29/9/2008 (p. 34) 
	R$ 4.327,06
	Set/2008
 
	4.554,80	 - 326 (Peça 71, p. 4) 
Total: R$ 4.554,80 

	29/9/2008 (p. 34) 
	R$ 227,74
		
	Total Set/2008
	R$ 4.554,80
		
	19/1/2009 (p. 38) 
	R$ 737,88

Nov/2008,
Dez/2008 

4.135,15 - 3 (Peça 69, p. 106) 
5.533,50	 - 8 (Peça 69, p. 102) 
5.089,10	 - 9 (Peça 69, p. 104) 
Total: R$ 14.757,75

	21/1/2009 (p. 38) 
	R$ 14.019,87
		
	21/1/2009 (p. 38, tarifa doc, devolvido) 
	R$ 13,50
		
	22/1/2009 (p. 38, devolvido em 27/1/2009) 
	R$ 2.576,63
		
	22/1/2009 (p. 38) 
	R$ 105,00
		
	23/1/2009 (p. 38) 
	R$ 318,37
		
	23/1/2009 (p. 38) 
	R$ 600,00
		
	27/1/2009 (p. 38, devolvido) 
	R$ 918,37
		
	30/1/2009 (p. 38, compensado crédito em 27/1/2009) 
	R$ 2.576,63
		
	Total Jan/2009
	R$ 23.810,00
		
	2/3/2009 (p. 40) 
	R$ 335,84
	 
Fev/2009 
	3.756,80	 - 73 (Peça 69, p. 76) 
2.960,00	 - 72 (Peça 69, p. 78) 
1.995,00	 - 106 (Peça 70, p. 123) 
Total: R$ 8.711,80 

	2/3/2009 (p. 40) 
	R$ 6.380,96
		
	Total Mar/2009
	R$ 6.716,80
		
	6/5/2009 (p. 42) 
	R$ 295,05
	 
Mar/2009
Abr/2009 
	Valor compensação crédito em 27/4/2009  (peça 66, p. 41) 

	6/5/2009 (p. 42) 
	R$ 5.605,95
		3.906,00 - 132 (Peça 70, p. 121) 
2.974,25	 - 165 (Peça 71, p. 55) 
Total: R$ 6.880,25 

	Total Mai/2009
	R$ 5.901,00
		
	24/7/2009 (p. 44, devolvido) 
	R$ 326,28
	 
Mai/2009
Jun/2009 
	2.048,70 - 196 (Peça 71, p. 53) 
1.502,65	- 219 (Peça 71, p. 57) 
Total: R$ 3.551,35 

	24/7/2009 (p. 44) 
	R$ 6.199,32
		
	Total Jul/2009
	R$ 6.525,60 
		
	Total débitos
	R$ 193.765,10
	 
	Total em notas fiscais: R$ 186.505,75 

Conforme é possível se observar na tabela, com exceção das competências posteriores a Jan/2009, em que há maiores diferenças, há grande correlação entre os débitos constantes da contacorrente e os valores das notas fiscais apresentadas, o que indica que os pagamentos visavam saldar as despesas com o programa de aquisição de alimentos. Ao final, apurando-se os totais do período, observa-se que há nos autos comprovação mediante notas fiscais referente a 96,2% do total de débitos apurados nos extratos financeiros (R$ 186.505,75 / R$ 193.765,10) .
A partir do quadro construído, também foi possível verificar que, apesar da falta de clareza e de algumas incorreções na relação de pagamentos constante da prestação de contas (peça 67) , a qual, inclusive, chega a indicar outro convênio (Projovem) em uma das páginas (peça 67, p. 6) , há convergência entre o apresentado pelo responsável e o que foi apurado por este Relator. 
Naquela relação apresentada pelo gestor municipal (peça 67) , há valores referentes aos períodos compreendidos entre 7/12/2006 e 30/6/2009 (peça 67) no total de R$ 186.656,60. Nela, é possível observar as seguintes informações: "data", "Tit. Crédito", "data" e "valor", que, em outros termos, correspondem à data do pagamento, número da nota fiscal, data de emissão da nota fiscal e valor. 
Cotejando-se a relação apresentada pelo ex-mandatário e aquela apurada por este Relator, observa-se que a divergência no valor final é de apenas R$ 150,15, correspondente ao pagamento ocorrido em 8/5/2007, o qual não possui nota fiscal correspondente, além de algumas outras incorreções pontuais de datas observadas na planilha apresentada pelo responsável. 
Em resumo, o valor total dos dispêndios apurados na conta do convênio no período é de R$ 193.765,10, tendo sido identificadas notas fiscais nos autos que comprovam a execução de R$ 186.505,75. Aplicando-se, ainda, o percentual de contrapartida a cargo da União, observa-que há comprovação de R$ 176.689,65, ou seja, valor superior, portanto, ao total de despesas inquinadas pelo órgão tomador de contas. 
Ainda a respeito da contrapartida, nos comprovantes bancários juntados aos autos, há uma série de débitos que foram aparentemente compensados por créditos realizados na mesma conta. A maioria desses créditos corresponde a um percentual de aproximadamente 5% do valor total de pagamentos do referido mês, o que indica tratar-se de devolução dos valores referentes à contrapartida municipal. Por razões de simplificação, os créditos não constaram como linhas da tabela anterior, tendo sido destacados os débitos para os quais se identificaram depósitos de mesmo valor com a expressão "devolvido", quando o crédito ocorreu na mesma data, ou com a expressão "compensado" quando o crédito correspondente ocorrera em datas diferentes, mas próximas.
Em outras palavras, é provável que, por vezes, os valores saíram da conta do convênio a fim de saldar as obrigações com a cooperativa, tendo posteriormente sido restituída a porção referente à contrapartida do município.
Merece registro, ademais, que: a) foram identificados outros créditos na conta-corrente (peça 66) , os quais não puderam ser equiparados a débitos constantes daquela conta; b) não foram considerados na análise os créditos referentes ao que tudo indica serem os resgates da conta investimento, os quais são registrados no extrato como "RG PRATICO". Ao todo, foram identificados R$ 37.732,86 em créditos efetuados na conta. Segundo apurou a unidade instrutiva junto ao concedente (peça 120, p. 7) , R$ 6.176,63 referem-se a estornos de pagamentos indevidos, sendo R$ 31.556,23 de contrapartida, evidenciando um aporte R$ 1.252,83 superior ao valor pactuado. 
Também destaco, por oportuno, que a visita técnica realizada pelo representante do então MDS coletou evidências no sentido da execução do convênio (peça 42) , tendo realizado entrevistas com representantes da cooperativa, feito registros fotográficos de visitas aos agricultores, visitas ao restaurante popular, entre outros. Embora a visita conclua que a execução estava sendo comprometida pela desatualização dos preços do programa e pelo número reduzido de entidades aptas a receber os alimentos provenientes do ajuste, as informações consignadas evidenciavam que o convênio estava em execução, tendo, até aquele momento, em março de 2008, executado R$ 58.916,00 dos recursos liberados.
Portanto, é possível concluir que, a despeito das falhas observadas na prestação de contas, as informações destacadas acima convergem no sentido de que houve a aplicação dos recursos federais no objeto do convênio, tendo sido comprovados por notas fiscais emitidas pela cooperativa responsável, além de existirem nos autos relações de agricultores que teriam sido contemplados pelas ações do referido ajuste. A seguir, apenas para reforçar, relaciono os vários elementos acostados aos autos que fundamentam meu posicionamento:
a)  notas fiscais emitidas pela cooperativa, relacionando os produtos oferecidos e respectivas quantidades;
b) notas de empenho que fazem referência ao Convênio 191/2004 (peças 69-71) ;
c) termos emitidos por representantes do município de Boa Vista em função do recebimento e da aceitabilidade de alimentos produzidos pela Coophorta;
d) romaneios de entrega de produtos emitidos pelo restaurante popular beneficiado;
e) extratos financeiros contemplando débitos em grande medida coerentes com as notas fiscais apresentadas, conforme tabela constante deste voto; 
f) relatório de visita técnica realizada por representante do órgão concedente (peça 42) ;
g) relatórios periódicos acerca da execução emitidos ao longo do convênio;
h) devolução do saldo remanescente na conta-corrente (peça 73) ; 
i) extratos demonstrando que os recursos federais foram transferidos em 4/1/2005 (peça 66, p. 46) , tendo permanecido sem utilização até jan/2007 (data do primeiro débito, peça 66, p. 14) em função do atraso na construção no restaurante popular, sendo investidos em aplicação financeira nesse período (peça 66, p. 47-70) ; e
j) registro de participação de vários agentes públicos e privados em diferentes fases do convênio, assim como alguns atestes de representantes do conselho de assistência social.
Diante de todo o exposto, portanto, julgo que devem ser acolhidas parcialmente as razões de justificativa do responsável, afastando-se o débito apontado e julgando suas contas regulares com ressalva, tendo em vista as diversas falhas presentes em sua prestação de contas, bem como o descumprimento de metas previstas no convênio celebrado, conforme apontado pelo parecer da unidade instrutiva. 
	Dessa forma, voto para que seja adotada a minuta de acórdão que trago à consideração deste colegiado.
TCU, Sala das Sessões Ministro Luciano Brandão Alves de Souza, em 27 de setembro de 2022.
Ministro VITAL DO RÊGO 
Relator